ACORDAO-COMPLETO-2441801

ACÓRDÃO 3165/2020 ATA 45/2020 - PLENÁRIO

VISTOS, relatados e discutidos estes autos de monitoramento, realizado pela segunda vez, para verificar o grau de implementação das recomendações e determinações do Acórdão 2843/2011-TCU-Plenário, prolatado em sede de auditoria de natureza operacional realizada na Política Nacional de Atenção Oncológica, a cargo do Ministério da Saúde (MS) ;
ACORDAM os Ministros do Tribunal de Contas da União, reunidos em sessão de Plenário, ante as razões expostas pelo Relator, em:
9.1. considerar implementadas as recomendações que integram os subitens 9.1.3, 9.1.7.1, 9.1.7.2, 9.1.7.3, 9.1.8.1 e 9.1.8.2 do Acórdão 2843/2011-TCU-Plenário;
9.2. considerar parcialmente implementadas as recomendações constantes dos subitens 9.1.1.1, 9.1.1.2, 9.1.1.3, 9.1.1.4, 9.1.1.5, 9.1.2, 9.1.4, 9.1.5.5 e 9.1.6 do Acórdão 2843/2011-TCU-Plenário;
9.3. considerar não implementadas as recomendações dos subitens 9.1.5.1, 9.1.5.2, 9.1.5.3, 9.1.5.4 e 9.1.5.6 do Acórdão 2843/2011-TCU-Plenário;
9.4. considerar não cumprida a determinação que integra o subitem 9.2. do Acórdão 2843/2011-TCU-Plenário, tornando-a insubsistente; 
9.5. dispensar o monitoramento das deliberações contidas no Acórdão 2843/2011-TCU-Plenário, bem como de seus desdobramentos, consoante o disposto no art. 17, § 3º, "b", da Resolução TCU 315/2020;
9.6. encaminhar cópia desta deliberação à Secretaria de Atenção Especializada à Saúde do Ministério da Saúde para ciência e encaminhamento às secretarias competentes;
9.7. apensar este processo de monitoramento ao TC Processo 031.944/2010-8, que trata do relatório de auditoria da Política Nacional de Atenção Oncológica.

Monitoramento do atendimento às deliberações proferidas em acórdão que apreciou auditoria na Política Nacional de Assistência Oncológica.

Ministério da Saúde.

3. Interessados/Responsáveis: não há.

13.1. Ministros presentes: José Mucio Monteiro (Presidente), Walton Alencar Rodrigues, Benjamin Zymler, Augusto Nardes, Aroldo Cedraz, Raimundo Carreiro, Ana Arraes, Bruno Dantas e Vital do Rêgo (Relator).
13.2. Ministros-Substitutos presentes: Augusto Sherman Cavalcanti, Marcos Bemquerer Costa, André Luís de Carvalho e Weder de Oliveira.

VITAL DO RÊGO

Adoto como relatório a instrução de mérito elaborada no âmbito da Secretaria de Controle Externo da Saúde - SecexSaúde (peça 38) , que contou com a anuência do corpo gerencial daquela unidade técnica (peças 39 e 40) , a seguir transcrita com os ajustes de forma pertinentes:
1. - INTRODUÇÃO 
1.1. - Deliberação 
Trata-se do segundo monitoramento para verificar o grau de implementação das recomendações e determinações proferidas no Acórdão 2843/2011-TCU-Plenário, da relatoria do Ministro José Jorge (peça 2) , decorrente da auditoria de natureza operacional realizada na Política Nacional de Atenção Oncológica, que teve por objetivo avaliar se a rede de atenção oncológica permitia aos doentes com câncer acesso tempestivo e equitativo ao diagnóstico e ao tratamento, bem como se as condutas terapêuticas disponibilizadas aos pacientes do Sistema Único de Saúde se mostravam suficientemente atualizadas.
1.2. - Visão geral do objeto 
1.2.1. - Objeto
O objeto deste trabalho envolve o segundo monitoramento da implementação das deliberações proferidas no âmbito do Acórdão 2843/2011-TCU-Plenário. Este trabalho foi autorizado por meio do item 9.4. do Acórdão 2577/2014-TCU-Plenário, da relatoria do Ministro José Jorge (peça 10) , por meio do qual foi apreciado o relatório do primeiro monitoramento, considerando que a efetividade das ações de controle depende do cumprimento das determinações e recomendações expedidas pelo Tribunal.
1.2.2. - Contexto
No Brasil, seguindo tendência mundial, a taxa de mortalidade por câncer está aumentando. Dados epidemiológicos apresentados pelo Instituto Nacional do Câncer (INCA) apontam que, depois das doenças cardiovasculares, o câncer é o grupo de doenças que mais mata no Brasil.
Observa-se em nosso país um processo de transição com importantes mudanças no perfil das enfermidades que acometem a população, sendo que, a partir dos anos 1960, as doenças infecciosas e parasitárias deixaram de ser a principal causa de morte, sendo substituídas pelas doenças do aparelho circulatório e pelas neoplasias. O aumento da taxa de mortalidade por câncer pode estar relacionado tanto ao processo de envelhecimento da população mundial quanto à maior eficiência no registro de dados estatísticos dos órgãos de saúde dos países em desenvolvimento, além da maior exposição da população a fatores de risco.
Esse crescimento da incidência de câncer tem se refletido no aumento do número de tratamentos ambulatoriais, das taxas de internações hospitalares e dos recursos públicos demandados para custear os tratamentos. 
Diante desse quadro, o TCU realizou, em 2010, auditoria para avaliar a implementação da Política Nacional de Atenção Oncológica quanto ao bom uso dos recursos públicos, procurando contemplar aspectos relacionados à economicidade, eficiência, eficácia, efetividade e equidade da atenção à saúde na área de oncologia, em benefício da população brasileira que dela necessita (TC Processo 031.944/2010-8) .
As análises realizadas evidenciaram insuficiência da estrutura da rede de atenção oncológica para possibilitar aos pacientes de câncer acesso tempestivo e equitativo ao diagnóstico e ao tratamento de câncer. As principais carências identificadas estariam relacionadas à estrutura para a realização dos tratamentos de radioterapia. Entretanto, também foram verificadas carências importantes para o atendimento tempestivo das necessidades de cirurgia oncológica e de quimioterapia, quando se consideram os problemas estruturais específicos de determinadas unidades da Federação.
Restaram evidenciadas como causas das dificuldades de acesso à assistência oncológica: 
	a) a incipiência do sistema de regulação de acesso de pacientes;
	b) a carência de profissionais, em especial a de médicos patologistas e médicos oncologistas;
	c) a estrutura deficiente de rede de saúde de média complexidade, responsável pela realização de procedimentos de diagnóstico oncológico;
	d) deficiências na prevenção do câncer;
	e) despreparo da atenção primária para rastrear precocemente os casos de câncer e encaminhá-los para a atenção especializada.
As análises realizadas durante a fiscalização mostraram, resumidamente, que a rede de atenção oncológica não estava suficientemente estruturada para possibilitar aos pacientes de câncer acesso tempestivo e equitativo ao diagnóstico e ao tratamento de câncer.
Assim, por meio dos itens 9.1., e subitens, e 9.2. do Acórdão 2843/2011-TCU-Plenário, foram proferidas recomendações e determinações à Secretaria de Atenção à Saúde, conforme se observa no parágrafo 13 a seguir.
Posteriormente, por meio do TC Processo 016.913/2013-2, foi realizado o primeiro monitoramento das recomendações e determinação expedidas pelo TCU no Acórdão 2843/2011-TCU-Plenário. Por meio desse monitoramento, verificou-se que, de acordo com as informações apresentadas pela Secretaria de Atenção à Saúde (SAS) do Ministério da Saúde (MS) , houve expansão dos serviços de oncologia no SUS, aumento no número de procedimentos, inclusão de novas diretrizes e medicamentos para o tratamento de câncer, entre outras.
Nessa ocasião, considerou-se que algumas das recomendações teriam sido implementadas, entretanto, o MS ainda precisaria envidar esforços para a implementação de várias ações. A oferta de serviços para o tratamento oncológico é um desafio perene, pois, infelizmente, o câncer ganhou grande dimensão, convertendo-se em um evidente problema de saúde pública mundial. Assim, destacou-se que mesmo as recomendações consideradas implementadas não deveriam sair do rol de ações a serem adotadas pelo Ministério, de forma a garantir a contínua expansão e atualização dos serviços em oncologia e o efetivo acesso da população que deles necessita.
No primeiro monitoramento, as deliberações teriam sido consideradas, em resumo:
	Deliberação do TCU
	Observação

	9.1. com base no art. 250, inciso III do Regimento Interno do TCU, recomendar à Secretaria de Assistência à Saúde (SAS/MS) que:

	9.1.1. desenvolva plano com objetivo de sanar as carências existentes na rede de atenção oncológica, que deverá contemplar:

	9.1.1.1. a articulação junto aos gestores locais do SUS com vistas a considerar as reais necessidades em termos de estrutura da rede de assistência oncológica de cada unidade da Federação;
	Em implementação 

	9.1.1.2. a ampliação da oferta de serviços, seja por meio de investimentos próprios ou pela contratação de serviços suplementares, até a completa solução das carências existentes, especialmente, em relação à oferta de cirurgias oncológicas, serviços de radioterapia e dos principais exames para diagnóstico de câncer;
	Em implementação 

	9.1.1.3. a definição de prazos e metas progressivos, até a solução definitiva das carências existentes;
	Não implementada 

	9.1.1.4. a mensuração do impacto financeiro das medidas planejadas; e 
	Não implementada 

	9.1.1.5. rotina de acompanhamento constante e divulgação periódica da evolução do plano, que deverá levar em conta a situação real da oferta de serviços, contemplando eventuais interrupções nos atendimentos.
	Não implementada 

	9.1.2. elabore mecanismo para aferir a adequabilidade dos valores adotados como referência nos procedimentos custeados pelo SUS, tendo por base avaliação periódica dos seus custos efetivos, de sorte a identificar discrepâncias que possam atuar como inibidoras da oferta de serviços de saúde;
	Em implementação 

	9.1.3. desenvolva estudos com o objetivo de revisar os parâmetros para o planejamento e avaliação da rede de alta complexidade em oncologia constantes do Anexo III da Portaria SAS/MS 741/2005, em especial para os tratamentos de radioterapia, quimioterapia e para os procedimentos cirúrgicos, de modo a assegurar que o acompanhamento dos resultados seja realizado com base em parâmetros adequados;
	Implementada 

	9.1.4. estabeleça rotina para o levantamento periódico dos casos de produção de procedimentos oncológicos em quantidades incompatíveis com os parâmetros estabelecidos, por unidade da Federação e estabelecimento, que preveja o encaminhamento de informações sobre os casos que se constituírem em indícios de fraude aos órgãos componentes locais do Sistema Nacional de Auditoria (SNA) e ao Denasus, devendo o levantamento iniciar-se a partir dos registros referentes ao ano de 2010;
	Não implementada 

	9.1.5. adote medidas no sentido de assegurar a efetividade do sistema RHC que contemplem:

	9.1.5.1. a revisão da abrangência, forma de coleta e de consolidação dos dados a serem computados, de forma a favorecer a ampla adesão e consolidação tempestiva dos registros;
	Não implementada 

	9.1.5.2. a obrigatoriedade de participação de todos os estabelecimentos habilitados;
	Não implementada 

	9.1.5.3. o acompanhamento e a divulgação periódica do grau de adesão dos estabelecimentos;
	Não implementada 

	9.1.5.4. a criação de incentivos aos estabelecimentos com bons resultados na atualização dos dados, bem como de sanções para os inadimplentes;
	Não implementada 

	9.1.5.5. o cálculo e a divulgação de indicadores de desempenho acerca da tempestividade dos atendimentos e de sobrevida dos pacientes; e
	Em implementação 

	9.1.5.6. a definição de metas para esses indicadores.
	Não implementada 

	9.1.6. institua crítica na entrada de dados para o sistema SIA/SUS das Apacs de quimioterapia e radioterapia, de forma a não permitir o registro de dados inconsistentes e incompatíveis entre si para os seguintes campos: data do diagnóstico; data de início do tratamento anterior; data de início do tratamento; tratamento anterior; continuidade de tratamento; tipo de Apac; e número de Apac anterior;
	Não implementada 

	9.1.7. estabeleça sistemática para a promoção da formação e da capacitação pacientes de câncer, desde a atenção primária até os níveis de alta complexidade, de profissionais e equipes que atuam na assistência aos que inclua:

	9.1.7.1. o mapeamento e o acompanhamento periódico das principais carências profissionais existentes;
	Implementada 

	9.1.7.2. a articulação com o Ministério da Educação, com os estabelecimentos habilitados, assim como com os gestores locais, visando à adoção de medidas para a ampliação da oferta de treinamentos, especializações ou residências médicas nas áreas em que forem identificadas carências significativas; e
	Implementada 

	9.1.7.3. a disseminação de informações sobre a prevenção e diagnóstico precoce de câncer para todos os profissionais de saúde que atuam na atenção primária.
	Implementada 

	9.1.8. estabeleça mecanismos para o desenvolvimento de estudos e discussões sobre as condutas terapêuticas mais adequadas para os pacientes oncológicos, que deverá prever a participação de especialistas com reconhecida capacidade nos temas objeto de discussão e que deverá possibilitar:

	9.1.8.1. a divulgação de diretrizes terapêuticas para os casos de câncer mais prevalentes no Brasil, em consonância com o estabelecido no art. 19 da Portaria SAS/MS 741/2005; e
	Implementada 

	9.1.8.2. a atualização periódica das diretrizes e dos procedimentos custeados pelo SUS, em conformidade com o parágrafo único do art. 19 da Portaria SAS/MS 741/2005, de forma a possibilitar a incorporação dos avanços observados na medicina validados pela comunidade científica.
	Implementada 

	9.2. com base no art. 43, inciso I da Lei 8.443/1992 e no art. 250, inciso II do Regimento Interno do TCU, determinar à SAS/MS que remeta ao Tribunal, no prazo de 90 dias, plano de ação contendo o cronograma para a adoção das medidas necessárias à solução dos problemas apontados nesse relatório de auditoria;
	Não cumprida 

No voto que precedeu o Acórdão 2577/2014-TCU-Plenário, relativo ao mencionado primeiro monitoramento, o Ministro Relator José Jorge anuiu à proposta da unidade técnica de dar prosseguimento ao processo de monitoramento para avaliar o nível de implementação das deliberações do Acórdão 2843/2011-TCU-Plenário, não somente em relação às recomendações ainda não cumpridas em sua totalidade, como também em relação àquelas que, embora já implementadas, necessitem da avaliação de seus desdobramentos.
1.2.3. - Arcabouço Legal
No que tange ao arcabouço legal, vale dizer que a Política Nacional de Atenção Oncológica foi inicialmente estabelecida pela Portaria GM/MS 2439/2005, e envolvia a promoção da saúde, a prevenção, o diagnóstico, o tratamento e a reabilitação do câncer, bem como os cuidados paliativos. A política deveria, ainda, organizar-se de forma articulada entre o Ministério da Saúde e as Secretarias de Saúde dos estados, do Distrito Federal e dos municípios.
Após a auditoria realizada em 2010, foi promulgada a Lei 12.732/2012, que dispôs sobre o primeiro tratamento de paciente com neoplasia maligna comprovada, de modo que o paciente tenha direito de se submeter ao primeiro tratamento no Sistema Único de Saúde, no prazo de até sessenta dias contados a partir do dia em que for firmado o diagnóstico em laudo patológico ou em prazo menor, conforme a necessidade terapêutica do caso registrada em prontuário único ("Lei dos Sessenta Dias") . 
No primeiro monitoramento, a pasta ministerial informou ter revisado a política, que passou a ser chamada de Política Nacional de Prevenção e Controle do Câncer na Rede de Atenção à Saúde das Pessoas com Doenças Crônicas no âmbito do Sistema Único de Saúde (SUS) (publicada pela Portaria GM/MS 874/2013, e posteriormente incorporada na Portaria de Consolidação GM/MS 2/2017) , considerando a necessidade de reordenamento dos serviços oncológicos no âmbito do SUS e de qualificação da gestão pública por meio da definição de diretrizes nacionais para a prevenção e controle do câncer, estimulando a atenção integral articulada entre as ações dos três níveis de gestão do SUS.
Segundo o MS, a nova configuração da política teve como objetivo auxiliar o enfrentamento dos obstáculos relacionados à realização dos exames de diagnóstico e de estadiamento, além do acesso ao tratamento oncológico, visando estabelecer o fluxo de atendimento, regulado pelos gestores.
Por sua vez, a Portaria SAS/MS 876/2013 dispôs sobre a aplicação da "Lei dos Sessenta Dias". Segundo esse normativo, o prazo poderia ser reduzido pelo profissional médico responsável, conforme a necessidade terapêutica do caso registrada em prontuário único. Vale dizer que essa regulamentação da lei também previu os casos em que não se aplicaria o prazo de sessenta dias previsto para fins do primeiro tratamento cirúrgico ou quimioterápico ou radioterápico do paciente no SUS, contado a partir do registro do diagnóstico no prontuário do paciente.
Cabe mencionar, também, a Portaria SAS/MS 140/2014, que redefiniu os critérios e parâmetros para organização, planejamento, monitoramento, controle e avaliação dos estabelecimentos de saúde habilitados na atenção especializada em oncologia e definiu as condições estruturais, de funcionamento e de recursos humanos para a habilitação destes estabelecimentos no âmbito do Sistema Único de Saúde.
Além disso, por meio da Portaria GM/MS 483/2014, foi redefinida a Rede de Atenção à Saúde das Pessoas com Doenças Crônicas no âmbito do SUS, e foram estabelecidas diretrizes para organização das suas linhas de cuidado.
Posteriormente, conforme exposto no parágrafo 17, foi republicada a Política Nacional para Prevenção e Controle do Câncer, por meio do Anexo IX da Portaria de Consolidação GM/MS 2, de 28 de setembro de 2017. Segundo a norma, a política mantém como objetivos o de reduzir a mortalidade e a incapacidade causadas pela doença, reduzir a incidência de alguns tipos de câncer quando possível, bem como contribuir para a melhoria da qualidade de vida dos usuários com câncer, por meio de ações de promoção, prevenção, detecção precoce, tratamento oportuno e cuidados paliativos (art. 2º do Anexo IX da Portaria de Consolidação GM/MS 2/2017) .
O quadro abaixo apresenta um resumo das leis e normativos mencionados, com acréscimo de outros também relacionados ao assunto:
Tabela 1- Leis, normas, regulamentos, políticas e procedimentos aplicáveis ao assunto
	Leis, normas, regulamentos, políticas e procedimentos aplicáveis ao assunto
	Aspectos e requisitos regulados
	Referências/
links

	Portaria de Consolidação GM/MS 2, de 28 de setembro de 2017 - Anexo IX
 (*Revogou a Portaria GM/MS 874/2013 e 876/2013) 
	CAPÍTULO I - DAS POLÍTICAS DE SAÚDE
Seção II - Das Políticas de Controle de Doenças e Enfrentamento de Agravos de Saúde
Art. 3º São políticas de controle de doenças e enfrentamento de agravos de saúde:
IV - Política Nacional para Prevenção e Controle do Câncer (PNPCC) , na forma do Anexo IX.
	http://bvsms.saude.gov.br/bvs/saudelegis/gm/2017/prc0002_03_10_2017.html 

	Lei 12.732, de 22 de novembro de 2012, alterada pela Lei 13.685, de 25 de junho de 2018
	Dispõe sobre o primeiro tratamento de paciente com neoplasia maligna comprovada e estabelece prazo para seu início.
Estabelece notificação compulsória às neoplasias (alteração da Lei 13.685/2018) .
	http://www.planalto.gov.br/ccivil_03/_ato2011-2014/2012/lei/l12732.htm 

	Portaria GM/MS 189, de 31 de janeiro de 2014
	Institui o Serviço de Referência para Diagnóstico e Tratamento de Lesões Precursoras do Câncer do Colo de útero (SRC) , o Serviço de Referência para Diagnóstico de Câncer de Mama (SDM) e os respectivos incentivos financeiros de custeio e de investimento para a sua implantação.
	http://bvsms.saude.gov.br/bvs/saudelegis/gm/2014/prt0189_31_01_2014.html 

	Portaria GM/MS 3.388, de 30 de dezembro de 2013
	Redefine a Qualificação Nacional em Citopatologia na prevenção do câncer do colo do útero (QualiCito) , no âmbito da Rede de Atenção à Saúde das Pessoas com Doenças Crônicas.
	http://bvsms.saude.gov.br/bvs/saudelegis/gm/2013/prt3388_30_12_2013.html 

	Portaria SAS/MS 140, de 27 de fevereiro de 2014
 (*Revoga a Portaria SAS/MS 741/2005) 
	Redefine critérios e parâmetros para organização, planejamento, monitoramento, controle e avaliação dos estabelecimentos de saúde habilitados na atenção especializada em oncologia e define a condições estruturais, de funcionamento e de recursos humanos para a habilitação destes estabelecimentos no SUS.
	http://bvsms.saude.gov.br/bvs/saudelegis/sas/2014/prt0140_27_02_2014.html 

	Portaria de Consolidação GM/MS 5, de 28 de setembro de 2017
 (*Revogou a Portaria GM/MS 1.550/2014, que revogou 875/2013) 
	TÍTULO V - DA ATENÇÃO A AGRAVOS ESPECÍFICOS
Capítulo VI - Da Atenção Oncológica
e
Anexo LXXXVI - Das Regras e Critérios para Projetos no Âmbito do Programa Nacional de Apoio à Atenção Oncológica (PRONON) e do Programa Nacional de Apoio à Atenção da Saúde da Pessoa com Deficiência (PRONAS/PCD) 
	http://bvsms.saude.gov.br/bvs/saudelegis/gm/2017/prc0005_03_10_2017.html 

	Constituição Federal de 1988, Seção II - Da Saúde, arts. 196 a 200
	Expressa os preceitos constitucionais acerca da proteção à saúde da população brasileira. 
	
	Lei 8.080, de 19 de setembro de 1990
	Condições para a promoção, proteção e recuperação da saúde, a organização e o funcionamento dos serviços correspondentes e dá outras providências. 
	http://www.planalto.gov.br/ccivil_03/leis/l8080.htm 

	Portaria de Consolidação GM/MS 2, de 28 de setembro de 2017
 (*Revogou a Portaria GM/MS 4.279/2010) 
	CAPÍTULO II - DAS POLÍTICAS DE ORGANIZAÇÃO DA ATENÇÃO À SAÚDE
Seção I - Das Políticas Gerais de Organização da Atenção à Saúde 
	http://bvsms.saude.gov.br/bvs/saudelegis/gm/2017/prc0002_03_10_2017.html 

	Portaria de Consolidação GM/MS 3, de 28 de setembro de 2017
 (*Revogou a Portaria GM/MS 483/2014) 
	CAPÍTULO I - DAS REDES DE ATENÇÃO À SAÚDE
Art. 3º São Redes Temáticas de Atenção à Saúde:
III - Rede de Atenção à Saúde das Pessoas com Doenças Crônicas, na forma do Anexo IV.
	http://bvsms.saude.gov.br/bvs/saudelegis/gm/2017/prc0003_03_10_2017.html 

	Portaria de Consolidação GM/MS 2, de 28 de setembro de 2017 - Anexo XXVI
	Anexo XXVI - Política Nacional de Regulação do Sistema Único de Saúde
	http://bvsms.saude.gov.br/bvs/saudelegis/gm/2017/prc0002_03_10_2017.html 

	Portaria de Consolidação GM/MS 6, de 28 de setembro de 2017
	Consolidação das normas sobre o financiamento e a transferência dos recursos federais para as ações e os serviços de saúde do Sistema Único de Saúde.
	http://bvsms.saude.gov.br/bvs/saudelegis/gm/2017/prc0006_03_10_2017.html 

	Portaria de Consolidação GM/MS 1, de 28 de setembro de 2017
 (*Revogou a Portaria GM/MS 2.073/2011 e 3.394/2013) 
	TÍTULO VII - DOS SISTEMAS DE INFORMAÇÃO
 (Padrões de interoperabilidade e informação em saúde para sistemas de informação em saúde) 
Capítulo III - Dos Sistemas de Informação da Atenção à Saúde
Seção IX - Do Sistema de Informação de Câncer (SISCAN) 
	http://bvsms.saude.gov.br/bvs/saudelegis/gm/2017/prc0001_03_10_2017.html 

	Portaria SAS/MS 1.011, de 3 de outubro de 2014
	Estabelece formas de suporte dos laudos de autorização utilizados no âmbito do Sistema Único de Saúde (SUS) no Sistema de Informação Hospitalar (SIH) e no Sistema de Informação Ambulatorial do SUS (SIA) 
	http://bvsms.saude.gov.br/bvs/saudelegis/sas/2014/prt1011_03_10_2014.html 

	Decreto 9.795 de 17/05/2019
 (*Alterado pelo Decreto 9.816 de 31/05/2019) 
	Aprova a Estrutura Regimental e o Quadro Demonstrativo dos Cargos em Comissão e das Funções de Confiança do Ministério da Saúde, remaneja cargos em comissão e funções de confiança, transforma funções de confiança e substitui cargos em comissão do Grupo-Direção e Assessoramento Superiores - DAS por Funções Comissionadas do Poder Executivo - FCPE
	http://www.in.gov.br/en/web/dou/-/decreto-n-9795-de-17-de-maio-de-2019-108888708

1.2.4. - Competências Estabelecidas por Leis e Normativos
Foram atribuídas, por meio por meio do Anexo IX da Portaria de Consolidação GM/MS 2/2017, responsabilidades ao Ministério da Saúde, às Secretarias de Saúde dos estados, do Distrito Federal e dos municípios no âmbito da Política Nacional para Prevenção e Controle do Câncer, em suas respectivas esferas de atuação.
Ao gestor federal do SUS, dentre outras responsabilidades, cabe estabelecer diretrizes e recomendações para a prevenção e o controle do câncer, levando em consideração aspectos epidemiológicos, sociais, culturais e econômicos locais; elaborar e atualizar periodicamente os Protocolos e Diretrizes Clínicas Terapêutica (PDCT) ; elaborar diretrizes gerais sobre linhas de cuidado para cânceres mais prevalentes; analisar as informações dos sistemas de informações federais para planejar e programar ações e serviços; consolidar e divulgar informações enviadas pelos estados; bem como analisar, aprovar e classificar a habilitação de estabelecimentos de saúde como especializados em oncologia (art. 22 do Anexo IX da Portaria de Consolidação 2/2017; art. 39 da Portaria SAS/MS 140/2014) .
No âmbito do Ministério da Saúde, as principais atribuições relacionadas a prevenção e controle do câncer são distribuídas à Secretaria de Atenção à Saúde (SAS) por meio da Coordenação-Geral de Atenção Especializada do Departamento de Atenção Especializada (DAET) , do Departamento de Regulação, Avaliação e Controle de Sistemas (DRAC) e do Instituto Nacional de Câncer José Alencar Gomes da Silva (INCA) (arts. 29, 42, 137 da Portaria GM/MS 1.419/2017 e arts. 39, 43, da Portaria MS/SAS 140/2014) . 
Cabe destacar que, além das atividades assistenciais prestada diretamente à população por meio de suas unidades hospitalares, o INCA possui competências relacionadas ao planejamento, organização, controle, treinamento de recursos humanos, pesquisas clínicas, epidemiológicas e experimentais, dentre outras, no âmbito nacional de execução da política de controle do câncer (art. 137 da Portaria GM/MS 1.419/2017) .
Às secretarias de saúde dos estados foram atribuídas competências que envolvem estratégias de articulação com municípios, com vistas a desenvolver, coordenar a organização e implantação dos planos regionais e a rede de atenção à saúde; apoiar os municípios na implantação das linhas de cuidado de tumores específicos; implantar o Sistema de Registros Hospitalares de Câncer (RHC) nas unidades hospitalares habilitadas em oncologia, analisar os dados enviados pelos municípios, divulgar suas informações e enviar ao Ministério da Saúde; planejar ações e qualificar a atenção prestada às pessoas com câncer; dentre outras (art. 23 do Anexo IX da Portaria de Consolidação GM/MS 2/2017, art. 40 da Portaria SAS/MS 140/2014) .
Por fim, coube às secretarias municipais de saúde, dentre outras competências, pactuar regionalmente, planejar e organizar todas as ações e serviços necessários para a atenção integral da pessoa com câncer, considerando sua base territorial, necessidades de saúde locais e serviços disponíveis; pactuar as linhas de cuidado na região de saúde; analisar os dados municipais e utilizá-los para otimizar o planejamento e qualificação do cuidado das pessoas com câncer (art. 24 do Anexo IX da Portaria de Consolidação GM/MS 2/2017, art. 10 da Portaria SAS/MS 140/2014) .
Ademais, o Anexo IX da Portaria de Consolidação 2/2017, dividiu as responsabilidades relativas às estruturas operacionais das redes de atenção à saúde. No âmbito da atenção básica, destacam-se as ações de proteção e prevenção dos fatores de risco para o câncer, avaliação de vulnerabilidades, atividades educativas, diagnóstico precoce, encaminhamento em caso de suspeita de câncer, participação no cuidado paliativo, e outros (art. 26, inciso I, do Anexo IX da Portaria de Consolidação GM/MS 2/2017) . 
Na atenção especializada, em nível ambulatorial (média complexidade) , foram atribuídos serviços, como exames de diagnóstico, tratamento de lesões precursoras, apoio terapêutico e encaminhamento de usuários com suspeita ou confirmação de câncer para o nível hospital. No nível hospitalar (alta complexidade) , por sua vez, destacam-se a realização do diagnóstico definitivo do câncer, definição do estadiamento e tratamento, por cirurgia, quimioterapia ou radioterapia (art. 26, inciso III, alíneas a e b, do Anexo IX da Portaria de Consolidação GM/MS 2/2017) .
1.2.5. - Indicadores e Metas
Foram estabelecidos alguns indicadores, objetivos, metas e iniciativas no Plano Plurianual (PPA) 2016-2019 que estão relacionados à prevenção e controle do câncer no Brasil. A solução de radioterapia teve destaque no plano, tendo em vista que foram previstos indicadores, inciativas e metas relacionadas à sua ampliação. Dentre os indicadores, foram abordadas questões também sobre o início do tratamento em até 60 dias e taxa de mortalidade por neoplasias. Além disso, foram definidas iniciativas para implantação e ampliação do INCA. No teor das metas, ainda foram incluídos quantitativos de mamografias bilaterais e exames citopatológicos para rastreamento do câncer de mama e colo de útero, respectivamente. 
O Plano Nacional de Saúde (PNS) 2016-2019 contemplou os indicadores previstos no plano plurianual, à exceção do indicador de início do tratamento em até 60 dias.
Tabela 2 - Indicadores previstos no PPA 2016-2019 relacionados ao controle do câncer
	Indicadores
	Unidade de medida
	Referência

			Data
	Índice

	Percentual de ampliação de campos de radioterapia realizados no país
	%
	31/12/2015
	0,70

	Percentual de pacientes com câncer, atendidos no Sistema Único de Saúde, que iniciam tratamento em até 60 dias após o diagnóstico
	%
	30/04/2015
	57,00

	Taxa de mortalidade específica por neoplasias malignas
	1/100.000
	31/12/2011
	94,40

	Taxa de mortalidade prematura (30 a 70 anos) por Doenças Crônicas Não Transmissíveis (DCNT) (doenças do aparelho circulatório, câncer, diabetes e doenças respiratórias crônicas) 
	1/1000.000
	31/12/2012
	368,65

	Fonte: Anexo I da Lei 13.249, que institui o PPA 2016-2019, disponível em 30/4/2018 no endereço: http://www.planejamento.gov.br/assuntos/planeja/plano-plurianual  

Quadro 1 - Objetivos, metas e iniciativas do PPA 2016-2019 relacionados ao controle do câncer
	OBJETIVO 0713 - Ampliar e qualificar o acesso aos serviços de saúde, em tempo adequado, com ênfase na humanização, equidade e no atendimento das necessidades de saúde, aprimorando a política de atenção básica e especializada, ambulatorial e hospitalar.

		Iniciativas

		02PO - Implantação do Complexo Integrado do Instituto Nacional de Câncer (INCA) 

		05O1 - Ampliação de 10% dos atendimentos do INCA, com manutenção da qualidade dos serviços.

	OBJETIVO 0725 - Aprimorar a relação interfederativa e a atuação do Ministério da Saúde como gestor federal do SUS.

		Iniciativas

		05WF - Utilização do Regime Diferenciado de Contratação (RDC) , ampliando a celeridade na contratação de obras e serviços, com ênfase nas soluções de radioterapia.

	OBJETIVO 0727 - Promover a produção e a disseminação do conhecimento científico e tecnológico, análises de situação de saúde, inovação em saúde e a expansão da produção nacional de tecnologias estratégicas para o SUS.

		Metas 2016-2019 

		04HS - Implementar o Acordo de Compensação Tecnológica (ACT) , incluindo a construção de fábrica de aceleradores lineares, no âmbito do Plano de Expansão da Radioterapia no SUS. 

	OBJETIVO 1120 - Aprimorar e implantar as Redes de Atenção à Saúde nas regiões de saúde, com ênfase na articulação da Rede de Urgência e Emergência, Rede Cegonha, Rede de Atenção Psicossocial, Rede de Cuidados à Pessoa com Deficiência, e da Rede de Atenção à Saúde das Pessoas com Doenças Crônicas.

		Metas 2016-2019

		028H - Realizar 15 milhões de mamografias bilaterais para rastreamento do câncer de mama em mulheres de 50-69 anos. 

		028I - Realizar 30 milhões de exames citopatológicos para rastreamento do câncer de colo do útero em mulheres de 25-64 anos. 

		03WE - Implantar 80 soluções de radioterapia contempladas no Plano de Expansão da Radioterapia.

	Fonte: Anexo I da Lei 13.249, que institui o PPA 2016-2019, disponível em 30/4/2018 no endereço: http://www.planejamento.gov.br/assuntos/planeja/plano-plurianual  

Além disso, no teor da Portaria SAS/MS 140/2014, existem metas e indicadores definidos como parâmetros para planejamento e avaliação de estabelecimentos de saúde habilitados como Centros de Assistência em Alta Complexidade em Oncologia (Cacon) e Unidades de Assistência de Alta Complexidade em Oncologia (Unacon) no âmbito da política para o câncer, conforme quadro a seguir.
Tabela 3 - Indicadores e Metas previstos aos estabelecimentos habilitados na assistência especializada em oncologia, de acordo com a Portaria 140/2014
	Parâmetros 
	Metas / Indicadores

	Estabelecimentos a serem habilitadas (art. 28) 
	1 estabelecimento de saúde para cada 500.00 habitantes
Inferior a 500.000 habitantes - estimativa de 900 casos novos anuais 

	Estabelecimentos habilitados com atendimento em oncologia pediátrica ou hetatológica (art. 29) 
	Parâmetro mínimo de atendimento é de, em média, 100 casos novos/ano, para cada área (pediatria e hematologia) :
Norte: 1 estabelecimento de saúde habilitado para cada 3.500.000 habitantes
Nordeste: 1 estabelecimento de saúde habilitado para cada 2.700.000 habitantes
Centro-Oeste: 1 estabelecimento de saúde habilitado para cada 1.700.000 habitantes
Sul e Sudeste: 1 estabelecimento de saúde habilitado para cada 1.300.000 habitantes

	Produção anual mínima de um estabelecimento habilitado (art. 31) 
	650 cirurgias de câncer (considera câncer de pele não melanoma) 
5.300 procedimentos de radioterapia por equipamento.
43.000 campos de radioterapia por equipamento: cobaltoterapia; acelerador linear de fótons; acelerador linear de fótons e elétrons.

	Produção mensal mínima de um estabelecimento habilitado (art. 32) 
	500 consultas especializadas
640 exames de ultrassonografia
160 endoscopias
240 colonoscopias e retossigmoidoscopias
200 exames de anatomia patológica

	Avaliação dos estabelecimentos habilitados pelo Ministério da Saúde, secretarias estaduais e municipais de saúde (art. 33) 
	Avaliação dos parâmetros de produção de procedimentos ambulatoriais e hospitalares de acordo com a Portaria GM/MS 874/2013 (revogada pela Portaria de Consolidação 2/2017) .
Verificação das condições estruturais, de funcionamento e de recursos humanos.
Verificação dos indicadores mínimos:
a) mediana do tempo entre a confirmação diagnóstica e início do tratamento oncológico,
b) número anual de casos novos de câncer registrados no RHC.

1.2.6. - Aspectos Orçamentários e Financeiros
A alocação de recursos para a execução de medidas relacionadas à prevenção e controle do câncer no âmbito federal está prevista, principalmente, em quatro ações orçamentárias, conforme tabela:
Tabela 4 - Ações Orçamentárias relacionadas ao controle do câncer
	Código
	Ação Orçamentária
	Dotação inicial em 2017
	Dotação inicial em 2018
	Dotação inicial 2019

	8535
	Estruturação de Unidades de Atenção Especializada em Saúde
Plano Orçamentário 007 - Controle do Câncer
	R$ 294.543.069,00
	R$ 172.803.129,00
	R$ 167.647.002,00

		Liquidado
	R$ 9.100.271,00
	R$ 14.659.6004,00
	R$ 3.105.202,00

	8585
	Atenção à Saúde da População para Procedimentos em Média e Alta Complexidade
Plano Orçamentário 008 - Controle do Câncer
	R$ 584.045.500,00
	 (*) 
	 (*) 

		Liquidado
	R$ 577.674.872,00
	 (*) 
	 (*) 

	125H
	Construção do Complexo Integrado do Instituto Nacional de Câncer - INCA
	R$ 600.000,00
	-
	R$ 600.000,00

		Liquidado
	R$ 0,00
	-
	R$ 421.729,00

	8758
	Aperfeiçoamento, Avaliação e Desenvolvimento de Ações e Serviços Especializados em Oncologia - INCA
	R$ 309.400.000,00
	R$ 328.574.831,00
	R$ 321.000.000,00

		Liquidado
	R$ 282.058.589,00
	R$ 278.597.148,00
	R$ 272.448.607,00

	* Em 2018 e 2019, o plano orçamentário para o câncer não foi individualizado; com isso, as despesas foram computadas dentro da totalidade do plano orçamentário de despesas diversas) .
Fonte: SIOP, disponível em 4/4/2018 no endereço: https://www1.siop.planejamento.gov.br/QvAJAXZfc/opendoc.htm?document=IAS%2FExecucao_Orcamentaria.qvw&host=QVS%40pqlk04&anonymous=true

A Ação Orçamentária 8585 "Atenção à Saúde da População para Procedimentos em Média e Alta Complexidade" destina-se ao custeio das ações e serviços de média e alta complexidade ambulatorial e hospitalar no SUS. Até o exercício de 2017, existia especificação dos valores para o Plano Orçamentário 008 "Controle do Câncer", que permitia a visualização do quantitativo alocado para ações e serviços específicos dessa política pela esfera federal. Nos exercícios de 2018 e 2019, os valores não foram atribuídos diretamente à atenção ao câncer no Brasil.
A Ação Orçamentária 8535 "Estruturação de Unidade de Atenção Especializada em Saúde" destina-se à ampliação e qualificação do acesso aos serviços de saúde. Na mesma linha, especifica valores à atenção oncológica por meio do Plano Orçamentário 007 "Controle do Câncer". A atribuição de valores ao plano de controle do câncer foi mantida nos orçamentos de 2018 e 2019.
Ademais, as Ações Orçamentárias 125H - "Construção do Complexo Integrado do Instituto Nacional de Câncer - INCA" e 8758 - "Aperfeiçoamento, Avaliação e Desenvolvimento de Ações e Serviços Especializados em oncologia - INCA" são ações que se destinam à ampliação física das instalações do INCA e à oferta de serviços de saúde nas unidades hospitalares do instituto, respectivamente.
As ações 8585 (PO008) e 8758, que são principalmente relacionadas a prestação de serviços de saúde, apresentaram execução orçamentária mais compatível com os valores autorizados nos exercícios de 2013 a 2017. No entanto, as ações relacionadas à estruturação, ampliação e qualificação do acesso aos serviços, ações 8535 (PO007) e 125H, apresentaram liquidação orçamentária em valores bem abaixo daqueles autorizados no exercício, conforme se observa nos gráficos abaixo. A execução aquém do previsto pode estar relacionada à dificuldade que a administração pública enfrenta para executar obras, adquirir, instalar e manter equipamentos necessários à devida assistência na atenção à saúde. 
Gráficos 1 a 4 - Execução Orçamentária das ações 8535 (PO007) , 8585 (PO007) , 125H e 8758

Fonte: SIOP, disponível em 30/4/2018 no endereço: https://www1.siop.planejamento.gov.br/QvAJAXZfc/opendoc.htm?document=IAS%2FExecucao_Orcamentaria.qvw&host=QVS%40pqlk04&anonymous=true
1.2.7. - Avaliação dos Resultados da Gestão na Secretaria de Atenção à Saúde (SAS) do Ministério da Saúde especificamente sobre a execução do Plano de Expansão da Radioterapia no SUS realizada pela Controladoria-Geral da União (CGU) - (Relatório 201701503 da SFC/DS/CGSAU - Coordenação-Geral de Auditoria da Área de Saúde) 
Na Política Nacional de Controle e Combate ao Câncer, a União adotou estratégia no sentido de expandir a oferta de tratamentos em radioterapia por meio de aquisição de aceleradores lineares e sua instalação em estabelecimentos de saúde que atendem pelo SUS. A primeira iniciativa nesse sentido foi o Projeto de Expansão da Assistência Oncológica (Projeto Expande) , implantado no ano de 2000 e que resultou na estruturação de dezoito estabelecimentos.
Em 2012, após o fim do Projeto Expande, o Ministério da Saúde deu início a outro projeto de estruturação de estabelecimentos em oncologia no SUS, o Plano de Expansão da Radioterapia. O objetivo desse plano é suprir grande parte da carência de oferta de tratamentos radioterápicos no país por meio da instalação de oitenta soluções de radioterapia em hospitais habilitados para a realização de tratamentos em oncologia no SUS. 
Essas soluções compreendem a aquisição de equipamentos de radioterapia e de diagnóstico por imagem, além da realização das obras necessárias para sua instalação e de treinamento para a operacionalização das soluções implantadas. Em novembro de 2012, os hospitais selecionados firmaram termos de adesão ao Plano de Expansão da Radioterapia, nos quais se comprometem a adotar medidas necessárias para a instalação das soluções, dentre elas a disponibilização da área para a construção do bunker onde os equipamentos são instalados, além do compromisso de ofertar tratamento radioterápico ao SUS após a implantação da solução.
Nesse contexto, a execução propriamente dita do Plano de Expansão cabe ao Ministério da Saúde, que é responsável pela aquisição e instalação dos equipamentos, bem como pelas obras e pelos treinamentos necessários. Além das instalações das soluções de radioterapia, o Plano de Expansão prevê um acordo de compensação tecnológica destinada a internalizar a produção de equipamentos radioterápicos no Brasil.
Em 2016, a Controladoria-Geral da União (CGU) realizou avaliação dos resultados da gestão na Secretaria de Atenção à Saúde do Ministério da Saúde (Relatório 201701503) , especificamente sobre a execução do Plano de Expansão da Radioterapia no SUS, com foco na implantação de soluções nos estabelecimentos de saúde.
Nesse trabalho, a CGU procurou identificar falhas ocorridas até então na execução do Plano e, por consequência, indicar possibilidades de melhorias, sendo que, por se tratar algo então em execução, esperava-se que o resultado do trabalho pudesse subsidiar o MS no gerenciamento de riscos que pudessem prejudicar o alcance dos objetivos do Plano.
Foram, então, avaliados três aspectos pela CGU: 1) estratégia adotada pelo Ministério da Saúde de centralizar as ações destinadas à estruturação de estabelecimentos de saúde para o atendimento radioterápico no SUS, bem como os critérios utilizados para seleção dos estabelecimentos beneficiados; 2) análises relacionadas à execução do Plano de Expansão da Radioterapia e do Contrato 134/2013; e 3) impactos do Plano de Expansão da Radioterapia na assistência à saúde no âmbito do SUS.
A CGU, então, constatou que a seleção dos hospitais seria um dos principais pontos críticos do Plano de Expansão da Radioterapia. Os critérios utilizados para a seleção inicial dos oitenta estabelecimentos não foram considerados suficientes para priorizar a implantação das soluções em hospitais públicos. Em decorrência disso, 55% dos hospitais originalmente selecionados seriam filantrópicos (portanto, instituições privadas) , o que exigiria do Ministério da Saúde a adoção de providências no sentido de assegurar o adequado funcionamento dos serviços implantados nesses estabelecimentos.
Foram, também, destacadas as falhas do ministério que culminaram na seleção de hospitais que não possuíam condições de participar do Plano de Expansão, o que levou à exclusão ou suspensão de aproximadamente 30% dos estabelecimentos. De acordo com a CGU, não teria ocorrido a substituição tempestiva dos hospitais excluídos e, tampouco, a definição sobre os novos critérios a serem utilizados nesses casos, o que teria agravado o atraso na execução do Plano de Expansão e acarretado prejuízos financeiros à União, além do impacto negativo na assistência oncológica no SUS.
Foi verificado, ainda, que os instrumentos adotados pelo MS no âmbito do Plano de Expansão não seriam suficientes para garantir a continuidade da assistência em saúde após a implantação das soluções. Nesse sentido, destacou-se a inexistência de regra específica para o financiamento federal dos procedimentos realizados com equipamentos do Plano de Expansão, permitindo que os estabelecimentos de saúde se apropriassem dos custos incorridos com a implantação desses equipamentos.
Além disso, de acordo com a CGU, as diretrizes do Plano de Expansão permitiriam que parte dos tratamentos realizados com os equipamentos instalados pela União fossem ofertados à iniciativa privada, retomando o risco de apropriação indevida pelos hospitais beneficiados. Na prática, a metodologia de monitoramento da execução dos serviços por meio dos sistemas de informações oficiais do SUS permitiria que tais equipamentos sequer fossem utilizados no SUS, uma vez que não haveria vinculação da produção ao respectivo equipamento utilizado.
Ainda sobre a continuidade dos serviços, foi destacada a tendência de forte dependência dos gestores do SUS à empresa fornecedora do Plano de Expansão (Varian Medical System, CNPJ 05.712.722/0001-92) , durante a vida útil dos equipamentos instalados, incorrendo no risco de desequilíbrios nos preços dos serviços de manutenção e das peças de reposição.
Foi destacado, também, o atraso na implementação do Plano de Expansão da Radioterapia, sendo que, somente quatro das oitenta soluções previstas teriam sido entregues até o primeiro semestre de 2017, considerando que a previsão inicial para entrega seria até o final de 2015. A CGU registrou que teriam ocorrido atrasos em praticamente todas as etapas do Plano, com destaque para a etapa de elaboração dos projetos básicos e executivos das obras para a construção dos bunkers, bem como para a etapa de aprovação desses instrumentos. Outras fases com atrasos significativos teriam sido a de licitação para a seleção das empreiteiras e a de execução das obras.
Tais atrasos prejudicariam o acesso da população ao tratamento radioterápico no SUS. Segundo a CGU, se considerado o parâmetro de que cada equipamento atenderia seiscentos casos novos de câncer por ano, cada ano de atraso no Plano de Expansão representaria mais de 45.000 pacientes sem acesso ao devido tratamento no SUS. Além disso, se considerado o fato de que somente quatro soluções teriam sido entregues até o primeiro semestre de 2017, o impacto do Plano de Expansão na oferta de tratamentos em nível nacional seria mínimo. Ao analisar os dados de produção ambulatorial nessas localidades, a CGU verificou que a implantação da solução não seria suficiente para garantir por si só o aumento na oferta de tratamentos na região, o que reforçaria a necessidade de adoção de estratégias relacionadas à continuidade desses serviços.
De acordo com a CGU, uma das estratégias nesse sentido seria o monitoramento da produção ambulatorial do conjunto de estabelecimentos sob a mesma gestão do SUS, uma vez que a instalação do equipamento do Plano de Expansão poderia acarretar diminuição da produtividade dos equipamentos anteriormente instalados. 
A principal ferramenta disponível ao Ministério da Saúde como contrapartida à oferta desses procedimentos seria a gestão do Teto MAC. Sobre esse aspecto, a CGU verificou que os valores transferidos pelo ministério para o custeio dos tratamentos radioterápicos no âmbito do Plano de Expansão não estariam alinhados à efetiva oferta total desses procedimentos no município beneficiado.
Foram, então, emitidas recomendações voltadas ao ressarcimento de recursos federais empregados em despesas relativas a estabelecimentos excluídos do Plano de Expansão da Radioterapia, com possibilidade de instauração de Tomadas de Contas Especiais; à aplicação de penalidades cabíveis em decorrência de descumprimento de prazos; à apuração de descumprimentos contratuais; à reavaliação de critérios relacionados à implementação do Plano de Expansão; entre outras.
1.3. - Objetivo
A efetividade das ações de controle depende do cumprimento das determinações e recomendações expedidas pelo Tribunal. Com o intuito de avaliar a implementação das deliberações proferidas no mencionado acórdão, o Plenário desta Corte de Contas decidiu restituir os autos à SecexSaúde para a programação e realização do segundo monitoramento da implementação das deliberações contidas no Acórdão 2843/2011-TCU-Plenário (item 9.4. do Acórdão 2577/2014-TCU-Plenário) .
1.4. - Método utilizado 
Para realização deste monitoramento, adotou-se como método de obtenção de informações a requisição por meio de ofícios, as entrevistas e a pesquisa eletrônica.
1.5. - Limitações 
Registra-se que não houve limitações significativas ao acesso de documentos ou informações essenciais à realização dos trabalhos, e que viessem a afetar o resultado esperado.
Isto posto, cabe salientar que existem limitações inerentes ao escopo do monitoramento, qual seja, a implementação de deliberações relacionadas à Política Nacional para Prevenção e Controle do Câncer. As ações e serviços públicos de saúde relacionados ao tratamento do câncer são executadas, em sua maioria, pelos entes subnacionais, com recursos próprios e da União repassados fundo a fundo.
Com isso, as análises necessárias à verificação do atingimento dos objetivos da política pública dependem de bases de dados confiáveis, consistentes e suficientes, situação que não se observa na plenitude, conforme identificado em nova fiscalização realizada pelo TCU para avaliar os fatores associados às dificuldades de acesso e ao atraso no diagnóstico do câncer, julgada pelo Acórdão 1944/2019-TCU-Plenário, da relatoria do Ministro Augusto Nardes.
Tal fragilidade já fora identifica anteriormente, consoante informação constante do Acórdão 708/2014-TCU-Plenário, da relatoria do Ministro Benjamin Zymler, pelo qual foi consignado que o Sistema de Informação de Câncer (Siscan) - que entre suas funcionalidades deveria registrar o tempo entre o diagnóstico e o tratamento das neoplasias malignas - encontrava-se ainda em implementação.
1.6. - Processos conexos 
Os processos conexos aos autos em exame estão relacionados no quadro que se segue:
	Processo
	Tipo
	Assunto
	Situação

	TC Processo 031.944/2010-8
	Relatório de Auditoria
	Auditoria Operacional realizada na Política Nacional de Assistência Oncológica.
Objetivo: avaliar se a rede de atenção oncológica estava permitindo aos doentes com câncer acesso tempestivo e equitativo ao diagnóstico e ao tratamento, bem como se as condutas terapêuticas disponibilizadas aos pacientes do SUS se mostravam suficientemente atualizadas.
Acórdão 2843/2011-TCU-Plenário, da relatoria do Ministro José Jorge (ora monitorado) .
	Encerrado

	TC Processo 018.835/2013-9
	Solicitação do Congresso Nacional
	Requerimento efetuado pela Comissão de Meio Ambiente, Defesa do Consumidor e Fiscalização e Controle do Senado Federal por meio do qual é solicitada a realização de auditoria nos registros de câncer nas unidades hospitalares de alta complexidade em oncologia do SUS com a finalidade de avaliar o cumprimento do disposto na "Lei dos Sessenta Dias".
Acórdão 708/2014-TCU-Plenário, da relatoria do Ministro Benjamin Zymler.
	Encerrado

	TC Processo 016.913/2013-2
	Monitoramento
	Primeiro monitoramento para verificação do grau de implementação das deliberações decorrentes da Auditoria Operacional realizada na Política Nacional de Atenção Oncológica.
Acórdão 2577/2014-TCU-Plenário, da relatoria do Ministro José Jorge.
	Encerrado

	TC Processo 023.655/2018-6
	Relatório de Auditoria
	Fiscalização de Orientação Centralizada (FOC) - Auditoria Operacional sobre a Política Nacional para Prevenção e Controle do Câncer.
Objetivo: avaliar a implementação da Política Nacional para Prevenção e Controle do Câncer, quanto ao acesso a serviços de diagnóstico.
Acórdão 1944/2019-TCU-Plenário, da relatoria do Ministro Augusto Nardes.
	Aberto

1.7. - Auditoria Operacional sobre a Política Nacional para Prevenção e Controle do Câncer realizada em 2018 
Há consenso na literatura médica de que quanto mais cedo for feito o diagnóstico de neoplasias, maiores as chances de cura, a sobrevida e a qualidade de vida do paciente, além de mais favoráveis a relação custo/efetividade.
Merece destacar que o Acórdão 2843/2011-TCU-Plenário concluiu, a partir da análise dos dados do Sistema de Informações Ambulatoriais do SUS (SIA/SUS) de 2010, que 60,5% dos pacientes foram diagnosticados em estágio avançado da doença, níveis (estadiamento) III e IV. Por sua vez, a Associação da Indústria Farmacêutica de Pesquisa (Interfarma) , com base nos dados de 2016, concluiu que 45,9% ainda foram diagnosticados em estágios avançados (III e IV) , uma redução importante em relação aos dados de 2010 (60,5%) . Porém, quando comparado com outros países, como a Inglaterra, por exemplo, nota-se que o Brasil está muito distante de um diagnóstico tempestivo.
A Lei 12.732/2012 ("Lei dos Sessentas Dias") dispôs que o paciente com neoplasia maligna tem direito de se submeter ao primeiro tratamento no SUS no prazo de até sessenta dias contados a partir do dia em que for firmado o diagnóstico em laudo patológico ou em prazo menor conforme a necessidade terapêutica do caso.
No âmbito do primeiro monitoramento, diante da necessidade de avaliar, naquele momento, o cumprimento da Lei 12.732/2012, foi encaminhada cópia da solicitação ao Ministério da Saúde para que apresentasse as informações requeridas pela Comissão de Meio Ambiente, Defesa do Consumidor e Fiscalização e Controle do Senado Federal por intermédio da Solicitação do Congresso Nacional (TC Processo 018.835/2013-9) . As conclusões obtidas a partir da apresentação das referidas informações constam do relatório do primeiro monitoramento e foram encaminhadas à citada comissão do Senado Federal.
Nesse monitoramento, foram apresentadas informações prestadas pelo MS, por meio da Secretaria de Atenção à Saúde (SAS) , acerca da expansão dos serviços de oncologia no SUS, do aumento no número de procedimentos, da inclusão de novas diretrizes e medicamentos para o tratamento do câncer, entre outras melhorias adotadas após ter sido proferido o Acórdão 2843/2011-TCU-Plenário. No entanto, apesar de as medidas até então adotadas terem surtido efeitos nos serviços oncológicos prestados, foi destacada a necessidade, ainda, de adoção de várias ações pelo ministério para a prestação de tratamento médico de qualidade.
Ressalta-se, ainda, que, em levantamento de indicadores do Relatório Sistêmico de Fiscalização da Saúde relativo ao biênio 2015-2016 (Acórdão 1423/2016-TCU-Plenário, da relatoria do Ministro Bruno Dantas) , realizado pelo TCU, foi verificada a necessidade de avaliação de indicadores para mensurar o tempo de espera para o atendimento de usuários do SUS, a partir de dados do Sistema Nacional de Câncer e da Central Nacional de Regulação em Alta Complexidade. 
Assim, tendo em vista que: i) o TCU realizou, em 2011, uma auditoria sobre o câncer, focada no tratamento da doença (Acórdão 2843/2011-TCU-Plenário) ; ii) posteriormente houve a aprovação da Lei 12.732/2012, estabelecendo prazo de 60 dias para o início do tratamento do câncer após seu diagnóstico; e iii) um elevado percentual dos pacientes de câncer ainda são diagnosticados em estágio avançado da doença (estadiamento III e IV) ; foi autuado o TC Processo 023.655/2018-6, com o objetivo de realizar auditoria operacional a fim de avaliar, no âmbito da Política Nacional para Prevenção e Controle do Câncer, o acesso a serviços de diagnóstico e buscando identificar fatores associados às dificuldades de acesso e ao atraso no diagnóstico do câncer.
Nessa fiscalização, julgada pelo Acórdão 1944/2019-TCU-Plenário, da relatoria do Ministro Augusto Nardes, identificou-se que no âmbito do sistema público de saúde "o diagnóstico do câncer não está sendo realizado em tempo de reduzir o grau de estadiamento elevado no início do tratamento da doença". 
O diagnóstico do câncer, quando realizado oportunamente, tende a mitigar os efeitos deletérios gerados "tanto aos pacientes quanto ao sistema de saúde do país". Para tal, depende de uma rede de atenção à saúde organizada, com fluxos e ações bem definidos e articulados, disponibilidade de serviços e de recursos humanos e tecnológicos para atendimento das demandas crescentes. Como fatores que interferem, direta ou indiretamente nessa demora, o trabalho apontou o seguinte:
fragilidades na disponibilidade de exames para diagnóstico pelo SUS, uma vez que a rede de exames ofertados pelo SUS não está suficientemente estruturada de modo a possibilitar aos pacientes com suspeita de câncer o acesso tempestivo ao diagnóstico definitivo da doença;
deficiência na distribuição e na suficiência de médicos para diagnóstico pelo SUS;
deficiências na regulação do acesso à assistência no SUS;
impossibilidade de calcular e acompanhar o tempo para realização do diagnóstico do câncer em razão da ausência e inconsistência de dados dos sistemas de informação; e 
baixa atratividade dos prestadores de serviço que ofertam exames de diagnóstico e dificuldades de estruturação da rede assistencial devido a desatualização da tabela de remuneração do SUS.
Cotejando-se esses fatores constatados na fiscalização realizada em 2018 com as constatações levantadas na fiscalização de 2011, elencadas nos parágrafos 7 e 8 deste relatório, percebe-se que os problemas e fragilidades, quanto ao diagnóstico e ao tratamento oportunos do câncer, persistem no Sistema Único de Saúde.
2 - ANÁLISE DO ATENDIMENTO DAS DELIBERAÇÕES 
9.1. com base no art. 250, inciso III do Regimento Interno do TCU, recomendar à Secretaria de Assistência à Saúde (SAS/MS) que: (grifo nosso) 
Item 9.1.1. e subitens
9.1.1. desenvolva plano com objetivo de sanar as carências existentes na rede de atenção oncológica, que deverá contemplar:
9.1.1.1. a articulação junto aos gestores locais do SUS com vistas a considerar as reais necessidades em termos de estrutura da rede de assistência oncológica de cada unidade da Federação;
9.1.1.2. a ampliação da oferta de serviços, seja por meio de investimentos próprios ou pela contratação de serviços suplementares, até a completa solução das carências existentes, especialmente, em relação à oferta de cirurgias oncológicas, serviços de radioterapia e dos principais exames para diagnóstico de câncer;
9.1.1.3. a definição de prazos e metas progressivos, até a solução definitiva das carências existentes;
9.1.1.4. a mensuração do impacto financeiro das medidas planejadas; e
9.1.1.5. rotina de acompanhamento constante e divulgação periódica da evolução do plano, que deverá levar em conta a situação real da oferta de serviços, contemplando eventuais interrupções nos atendimentos.
Situação que levou à proposição do item 9.1.1. e subitens:
Na auditoria operacional realizada em 2010, foram identificadas carências estruturais que levariam a atrasos na prestação da assistência oncológica e, ainda mais grave, constituíam-se em barreiras para o acesso de parte dos doentes de câncer a essa assistência. Além disso, foi identificada a falta de equidade no acesso aos tratamentos, tendo em vista as realidades diferenciadas vivenciadas pelos diversos estados em termos de estruturação da rede de atenção oncológica. 
Em razão do exposto, foi recomendado ao Ministério da Saúde que desenvolvesse plano para sanar de forma efetiva a insuficiência da estrutura da rede de atenção oncológica, devendo contemplar, ainda, a elaboração de sistemática de atualização dos valores dos procedimentos custeados pelo SUS com base na avaliação periódica dos custos efetivos, com o objetivo de não desestimular a oferta dos serviços de saúde (item 9.1.2.) .
Entendeu-se que, com a adoção dessas medidas, haveria uma contribuição para adequada estruturação da rede de atenção oncológica, de forma a conferir maior tempestividade aos tratamentos de câncer e tornar realidade o acesso universal da população à assistência oncológica. Como consequência disso, esperava-se contribuir para que houvesse o aumento das perspectivas de cura dos pacientes e a melhoria das suas condições de vida durante os tratamentos. 
No primeiro monitoramento, considerou-se que teria havido o aumento da oferta de serviços em oncologia: em 2011, o SUS dispunha de 269 hospitais habilitados na alta complexidade em oncologia, dos quais 135 com radioterapia, e em 2012 passaram a 277 hospitais, sendo 143 com serviço de radioterapia.
Providências adotadas e comentários dos gestores quanto ao item 9.1.1.1.:
A análise realizada no primeiro monitoramento considerou que, ante a necessidade do Ministério da Saúde em dar continuidade à articulação junto aos gestores locais do SUS para estruturar, a rede de assistência oncológica, a recomendação 9.1.1.1. estaria em implementação. 
No presente monitoramento, foi informado que os Planos Estaduais de Oncologia, elaborados pelos gestores estaduais, seriam uma ferramenta para a reorganização da rede de atenção oncológica, servindo como base para a estruturação das linhas de cuidado, para a melhor utilização dos recursos disponíveis para a prevenção e o controle do câncer, garantindo o acesso aos serviços e ao cuidado integral (peça 15, p. 8) .
Foi indicado, também, que a articulação do ministério junto aos gestores locais do SUS ocorria com a oferta de apoio técnico para a estruturação de políticas de atenção oncológica no país. Nesse sentido, destacou-se a atuação do ministério na criação de políticas aplicadas de forma geral, como treinamento, aperfeiçoamento de medicamentos e protocolos de atendimento e demais avanços que são encaminhados aos demais entes da federação na forma de diretrizes para serem implementadas localmente no que couberem (peça 15, p. 8) . Destacou-se, dessa forma, o caráter normativo e regulador da participação do Ministério da Saúde na política oncológica nacional com a elaboração de políticas públicas, observadas as competências de Estados e Municípios decorrentes do princípio da descentralização. 
Por meio da Nota Técnica 342/2019-DAET/CGAE/DAET/SAS/MS (peça 22) , foram acrescentadas informações a respeito do assunto. 
Considerando que a política deve ser implementada de forma articulada entre os entes federativos e que as Comissões Intergestores são instâncias de pactuação consensual entre os entes para definição das regras da gestão compartilhada do SUS, foi informada a existência de um Grupo de Trabalho, no âmbito da Comissão Intergestores Tripartites (CIT) , com representantes do Ministério da Saúde, do Conselho Nacional dos Secretários de Saúde (Conass) e do Conselho Nacional de Secretarias Municipais de Saúde (Conasems) para revisar a Política Nacional de Prevenção e Controle do Câncer. Os resumos das reuniões ocorridas no ano de 2018 evidenciariam a discussão sobre o tema e a necessidade, apresentada pela Secretaria de Atenção à Saúde (SAS) , de revisão da Portaria SAS/MS 140/2014.
Além desse Grupo de Trabalho, foi informada a existência do Conselho Consultivo do INCA (Consinca) , existente desde 1992 e formado por entidades de âmbito nacional, representativas de vários setores. Esse Conselho contribuiria de forma decisiva para elaboração de atos normativos relativos à estrutura e financiamento da atenção oncológica no país. De forma a exemplificar as reuniões ocorridas, foram encaminhadas pela SAS cópias das atas de reuniões ocorridas nos anos de 2016, 2017 e 2018. Destacou-se que a alteração dos procedimentos radioterápicos da Tabela de Procedimentos, Medicamentos, Órteses, Próteses e Materiais Especiais do SUS foi amplamente discutida no referido Conselho (peças 35, 36 e 37) .
No que diz respeito a ampliação da oferta de serviços, foi destacado o Plano de Expansão da Radioterapia no SUS, que tem por objetivo reduzir os vazios assistenciais e atender as demandas regionais de assistência oncológica e as demandas tecnológicas do SUS. 
Outra ação conjunta, realizada com os gestores estaduais e municipais, foi a pactuação da Resolução CIT 41, de 31 de outubro de 2018, versando sobre as diretrizes para a organização dos cuidados paliativos, à luz dos cuidados continuados integrados, no âmbito SUS (peça 36) .
Análise quanto à implementação do disposto no item 9.1.1.1.:
Por força normativa, bem como pela própria sistemática de estruturação das políticas de saúde no âmbito do SUS, a elaboração de plano de ação regional/estadual em oncologia constitui-se em ferramenta para organização da oferta de diagnóstico e tratamentos adequados e oportunos, observando, para tanto, as necessidades em termos de oferta de serviços frente às demandas identificadas e a necessidade de articulação e pactuação para atendimento às referidas demandas.
Além disso, tendo em vista os inúmeros fóruns de pactuação do SUS (Comissões Intergestores, Conselhos de Saúde, Conselhos Nacionais de secretários) , a articulação entre os diversos atores no SUS é realidade.
Conforme respostas enviadas para os dois monitoramentos, observa-se que houve providências adotadas, como a criação de grupos de trabalho e a existência do Consinca. Ademais, verifica-se que o Plano de Expansão de Radioterapia no SUS pode ser entendido como resultado da articulação entre os entes federativos, visando levantar necessidades de equipamentos, não obstante sua implementação esteja aquém do desejável, consoante fiscalização realizada pela Controladoria-Geral da União (CGU) (parágrafos 40 a 56 desta instrução) .
Isso exposto, considerando que a ações de articulação entre os entes federativos são correntes, bem como pela elaboração dos planos de oncologia, considera-se que a recomendação 9.1.1.1. como implementada parcialmente. Consoante o disposto no art. 17, § 3º, "b", da Resolução-TCU 315/2020, propõe-se que seja dispensada a continuidade do monitoramento da presente recomendação dado o período de quase uma década desde que foi prolatada tal recomendação.
Providências adotadas e comentários dos gestores quanto ao item 9.1.1.2.:
No primeiro monitoramento, foi mencionada, pelo Ministério da Saúde, a adoção de medidas visando a ampliação da oferta de serviços de diagnóstico, a saber, por meio de programas para qualificação em citopatologia e mamografia (TC Processo 016.913/2013-2, peça 27, p. 15) .
Entendeu-se, então, que a recomendação do item 9.1.1.2. do Acórdão 2843/2011-TCU-Plenário estaria em implementação, visto que a ampliação da oferta de serviços até a completa solução das carências existentes seria bastante complexa, devendo haver a continuidade do monitoramento, pelo TCU, da ampliação da oferta de serviços oncológicos, bem como do efetivo funcionamento dos novos equipamentos de radioterapia e da implantação da fábrica para produção desses aparelhos no Brasil.
No que se refere ao fornecimento de medicamentos antineoplásicos, a SAS informou que os estabelecimentos de saúde habilitados como Centros de Assistência de Alta Complexidade em Oncologia (Cacon) e Unidades de Assistência de Alta Complexidade em Oncologia (Unacon) são responsáveis pela padronização desses medicamentos, sendo a prescrição uma prerrogativa do médico assistente do paciente.
Ou seja, os hospitais credenciados são responsáveis pelo fornecimento dos medicamentos oncológicos que, livremente, padronizam, adquirem e fornecem, cabendo ao MS fazer o repasse dos recursos para esse fim, conforme a tabela de procedimentos (peça 15, p. 2-7) . O fornecimento de medicamentos antineoplásicos aos pacientes pelos hospitais habilitados ocorre por meio de procedimentos quimioterápicos registrados no subsistema APAC-SIA-SUS, havendo o ressarcimento, pelo ministério, conforme o código do procedimento, via Autorização de Procedimento de Alta Complexidade (APAC) . 
Como exceção, há alguns neoplásicos que são adquiridos de forma centralizada pelo Ministério da Saúde e fornecidos aos hospitais via Secretarias de Saúde.
No que se refere à ampliação da oferta de serviços de radioterapia, consoante mencionado na "Visão Geral" do presente relatório (parágrafos 40 a 56) , foi realizado trabalho de avaliação dos resultados da Gestão na SAS, pela Controladoria-Geral da União (CGU) , especificamente sobre a execução do Plano de Expansão de Radioterapia no SUS.
Nesse trabalho, restou confirmada, pela CGU, a informação fornecida pelo MS no primeiro monitoramento, referente ao objetivo de ampliar a oferta de radioterapia no SUS e de instalar uma fábrica para a produção de aparelhos no Brasil. Ademais, o órgão de controle interno teria identificado falhas na execução do Plano de Expansão de Radioterapia no SUS, o qual ainda se encontraria vigente, e teria tecido recomendações ao MS. 
Cabe acrescentar que, consoante informado pela SAS no documento à peça 15, p. 21-22, estão previstas ações de capacitação para profissionais, sob a modalidade "Curso de especialização técnica de nível médio em radioterapia", no âmbito do Plano de Expansão de Radioterapia do SUS, por meio da Fundação Oswaldo Cruz, o qual tem por objetivo promover a formação de 160 profissionais técnicos em radiologia na área de radioterapia, em parceria com a Escola Politécnica de Saúde Joaquim Venâncio (EPSJV/Fiocruz) e o Instituto Nacional do Câncer (Inca) . De acordo com a SAS, esse curso, com ênfase em acelerador linear, visa qualificar Técnicos em Radiologia que não possuem especialização na área de Radioterapia.
Análise quanto à implementação do disposto no item 9.1.1.2.:
Por meio do item 9.1.1.2. do Acórdão 2843/2011-TCU-Plenário, foi recomendada a elaboração de plano com o objetivo de solucionar completamente as carências existentes na rede de atenção oncológica que contemplasse a "ampliação da oferta de serviços, seja por meio de investimentos próprios ou pela contratação de serviços suplementares", em especial, "em relação à oferta de cirurgias oncológicas, serviços de radioterapia e dos principais exames para diagnóstico de câncer."
De acordo com a Portaria GM/MS 1.559/2008, o atendimento aos pacientes do SUS deve ser regulado pelas Secretarias Estaduais e Municipais de Saúde, "conforme pactuação estabelecida no Termo de Compromisso de Gestão do Pacto pela Saúde", tendo como objetivo "garantir a adequada prestação de serviços à população". Sendo assim, seria de responsabilidade dos Estados e/ou dos Municípios regular o acesso do paciente conforme a sua necessidade.
Entende-se, porém, que tal sistemática não pode excluir a responsabilidade do Ministério da Saúde na análise de informações e sua utilização para planejamento e programação de ações e serviços de saúde, considerando sua competência estabelecida por meio do art. 22, II, da Portaria GM/MS 874/2013:
Art. 22. Ao Ministério da Saúde compete:
 (..) 
II - analisar as informações provindas dos sistemas de informação federais vigentes que tenham relação com o câncer e utilizá-las para planejamento e programação de ações e de serviços de saúde e para tomada de decisão;
No tocante às carências de serviços de radioterapia, vale ressaltar que essa modalidade de tratamento contra o câncer é a que exige maiores gastos com equipamentos. De acordo com o ministério, têm sido realizadas ações voltadas a ampliar a oferta de radioterapia, a exemplo do Plano de Expansão de Radioterapia no SUS.
Com relação às medidas porventura adotadas com a finalidade de sanar carências relacionadas à oferta de cirurgias oncológicas e de exames para diagnóstico, foi dito que, para que ocorra a habilitação de determinado estabelecimento de saúde como Cacon/Unacon, devem ser atendidos os critérios estabelecidos na Portaria SAS/MS 140/2014, que preceitua a necessidade de que tais estabelecimentos atendam, de forma satisfatória, a esse tipo de demanda. O normativo estabelece as medidas que devem ser adotadas a fim de equilibrar demanda e oferta relacionadas à produção por equipamentos de radioterapia ou de procedimentos cirúrgicos.
Com base no normativo, entende-se que o levantamento de necessidades de ampliação da oferta de serviços passa pela esfera de gestão estadual e municipal, bem como a responsabilidade pela regulação, monitoramento, controle e avaliação. Além disso, entende-se que esse nível de planejamento e gestão requer a atuação conjunta dos entes, considerando os trâmites e pactuações que necessariamente precisam ser construídos no âmbito das Comissões Intergestores Regionais (CIR) e Bipartites (CIB) .
Pode-se concluir, portanto, que o MS tem procurado implementar medidas voltadas para a ampliação da oferta de radioterapias por meio de Plano de Expansão específico para esse tipo de tratamento, não obstante o papel a ser exercido pelos demais gestores do SUS quanto a essa demanda. Além disso, no que se refere às carências relacionadas a diagnósticos e cirurgias, considerando o que foi estabelecido por meio da Portaria SAS/MS 140/2014, a solução passaria pela discussão e articulação entre os diferentes entes federativos.
Em que pesem as dificuldades para implementar e acompanhar as medidas voltadas à ampliação da oferta de serviços de oncologia, bem como as fragilidades identificadas na execução do Plano de Expansão de Radioterapia no SUS (conforme exposto nos parágrafos 95 e 96) , verifica-se que o Ministério da Saúde, em alguma medida, tem avançado, no que lhe cabe, no sentido de buscar alternativas a fim de sanar as carências identificadas, a exemplo da publicação da Portaria SAS/MS 140/2014. 
Assim, considerando:
a maneira como é estruturada a Política Nacional de Prevenção e Controle do Câncer (Portaria GM/MS 874/2013) , com fundamento na necessidade de articulação interfederativa;
as competências estabelecidas pela Portaria SAS/MS 140/2014 para os gestores locais no que tange à adoção de medidas para adequação da oferta e da demanda de serviços oncológicos;
a necessidade de se atender aos trâmites e pactuações entre os gestores de diferentes esferas do SUS no que se refere ao atendimento das carências de serviços oncológicos porventura levantadas;
as constantes modificações nas dinâmicas de comportamentos de saúde da população, incluindo modificações nas demandas pelos diferentes serviços de oncologia, perfis populacionais, o que perpassa por dimensões tão amplas como hábitos de vida, políticas de educação e promoção de prevenção, peculiaridades geográficas e sociais, entre outras, que findam por impactar direta ou indiretamente no aumento ou na diminuição das carências dos serviços mencionados;
Dessa forma, considera-se o item 9.1.1.2. como implementado parcialmente. Consoante o disposto no art. 17, § 3º, "b", da Resolução-TCU 315/2020, propõe-se que seja dispensada a continuidade do monitoramento da presente recomendação dado o período de quase uma década desde que foi prolatada tal recomendação.
Providências adotadas e comentários dos gestores quanto ao item 9.1.1.3.:
No primeiro monitoramento, concluiu-se que não teriam sido apresentados prazos ou metas progressivas buscando a solução definitiva das carências existentes, de modo que a recomendação foi considerada não implementada.
No presente monitoramento, verificou-se que, na Portaria SAS/MS 140/2014, existem metas e indicadores definidos como parâmetros para planejamento e avaliação de estabelecimentos de saúde habilitados como Cacon/Unacon no âmbito da política para o câncer, conforme Tabela 3 da Visão Geral do presente relatório. 
No documento à peça 15 (p. 15) , foi dito pela SAS que a recomendação de metas para a tempestividade dos atendimentos seguiria os critérios e padrões definidos em portarias ministeriais; e em relação à sobrevida, não existiriam padrões definidos nem recomendados, nacional ou internacionalmente, sendo uma prática usual a comparação com índices já conhecidos e aceitos como de boa referência.
Observa-se que não foram indicados, nas respostas, prazos e metas progressivos, conforme a recomendação 9.1.1.3. do Acórdão 2843/2011-TCU-Plenário. Conforme resposta apresentada (peça 12, p. 41) - uma Nota Técnica do ano de 2015, da Coordenação-Geral de Atenção às Pessoas com Doenças Crônicas (CGAPDC) -, foram informados, apenas, a quantidade de estabelecimentos que atuam no diagnóstico/tratamento de câncer, e a comparação da capacidade instalada, da demanda de tratamentos, e da produção realizada, informando que há déficits de em radioterapia e cirurgia oncológica, mas não em quimioterapia.
Análise quanto à implementação do disposto no item 9.1.1.3.:
Verifica-se que, com a publicação de da Portaria SAS/MS 140/2014, houve o estabelecimento de metas e indicadores definidos como parâmetros para planejamento e avaliação de estabelecimentos de saúde habilitados como Cacon/Unacon no âmbito da política para o câncer. 
Com relação às respostas apresentadas, pode-se entender que, embora a Portaria SAS/MS 140/2014 e outros normativos tenham estabelecido metas e indicadores, não foi apresentado plano formalmente estabelecido com prazos definidos (por exemplo, para aumentar o número de cirurgias em determinado período de tempo) .
Acerca da implementação da presente recomendação, semelhantemente ao que foi dito na análise da implementação do item 9.1.1.2., no que diz respeito à definição de prazos e metas progressivos para solução de carências, aplicam-se as mesmas ressalvas ali expostas, tendo em vista a complexidade anteriormente exposta no tocante à necessária pactuação e articulação relacionadas à oferta e à demanda por serviços oncológicos. 
Vale ressaltar que o teor da recomendação objeto do item 9.1.1.3. originalmente proferida, a saber, "a definição de prazos e metas progressivos, até a solução definitiva das carências existentes" pressupõe que a solução definitiva das carências estruturais então identificadas (grifo nosso) . Ocorre que, consoante exposto no parágrafo 106 do presente relatório, não é possível dimensionar o que seria uma solução definitiva para tais carências, haja vista as modificações nas dinâmicas de comportamentos de saúde da população, as modificações nas demandas, os perfis populacionais que envolvem dimensões como hábitos de vida, políticas de educação e promoção de prevenção, peculiaridades geográficas e sociais. 
Entende-se, assim, que a revisão periódica e continuada de prazos e metas estabelecidos seguiria o processo natural e necessário de evolução e ajuste das próprias respostas a serem oferecidas, no âmbito da Política Nacional de Assistência Oncológica, às diferentes situações a serem enfrentadas nacionalmente e localmente, o que não se observa pelas respostas apresentadas. 
De todo modo, conforme discorrido nas análises do item 9.1.1.2 sobre a ampliação de procedimentos, considera-se o item 9.1.1.3. como implementado parcialmente. Consoante o disposto no art. 17, § 3º, "b", da Resolução-TCU 315/2020, propõe-se que seja dispensada a continuidade do monitoramento da presente recomendação dado o período de quase uma década desde que foi prolatada tal recomendação
Providências adotadas e comentários dos gestores quanto ao item 9.1.1.4.:
À época do primeiro monitoramento, a recomendação teria sido considerada não implementada, por não ter sido apresentado detalhadamente o impacto financeiro relacionado à adoção de medidas para garantir a oferta contínua e sustentável de serviços.
No documento à peça 15, p. 1-7, a SAS apresentou informações sobre a forma de acesso do paciente ao tratamento oncológico no âmbito do SUS, que deve se dar em estabelecimento habilitado em oncologia.
Consoante descrito anteriormente no item 9.1.1.1. do presente relatório, foi dito que o Ministério da Saúde e as Secretarias Municipais e Estaduais de Saúde não forneceriam diretamente medicamentos contra o câncer, cabendo ao corpo clínico do estabelecimento de saúde a prerrogativa e a responsabilidade pela prescrição, conforme as condutas adotadas no hospital, norteadas pelos procedimentos cadastrados e registrado na Autorização de Procedimento de Alta Complexidade (APAC) .
No que se refere ao ressarcimento relacionado à utilização de medicamentos oncológicos, a SAS alegou que a assistência oncológica no SUS não se constituiria em assistência farmacêutica, a que, no geral e equivocadamente, se costuma resumir o tratamento do câncer. Dessa forma, tal tipo de assistência não se incluiria no bloco da Assistência Farmacêutica, mas no bloco da Assistência à Saúde de Média e Alta Complexidade (MAC) , sendo ressarcida por meio de procedimentos específicos (cirúrgicos, radioterápicos, quimioterápicos e iodoterápicos) .
Em resumo, os hospitais credenciados no SUS e habilitados em oncologia seriam os responsáveis pelo fornecimento de medicamentos oncológicos, os quais eles, livremente, padronizariam, adquiririam e forneceriam, cabendo-lhes codificar e registrar conforme o respectivo procedimento. De acordo com a SAS, a partir do momento em que um hospital passasse a ser habilitado para prestar assistência oncológica pelo SUS, a responsabilidade pelas aquisições e fornecimento dos medicamentos antineoplásicos seria desse hospital, quer seja ele público, quer privado, com ou sem fins lucrativos.
De acordo com a Portaria GM/MS 1.559/2008, o atendimento aos pacientes do SUS deve ser regulado pelas Secretarias Estaduais e Municipais de Saúde, conforme pactuação estabelecida no Termo de Compromisso de Gestão (TCG) do Pacto pela Saúde, tendo como objetivo garantir a adequada prestação de serviços à população. Caberia, então, ao Estado e/ou ao Município regular o acesso do paciente conforme a sua necessidade.
Adicionalmente, foi ressaltado que quando um novo antineoplásico é desenvolvido, comercializado e demandado para a sua disponibilização no SUS, é avaliado pela Comissão Nacional de Incorporação de Tecnologias no SUS (Conitec) , estabelecida pela Lei 12.401 e pelo Decreto 7.646/2011, que delibera por sua incorporação, ou não, e, se deliberado positivamente, se essa incorporação ocorre com ou sem criação de procedimento específico compatível com a sua utilização.
Quando a Conitec aprova o uso de uma tecnologia e a deliberação é publicada no Diário Oficial da União (DOU) , iniciam-se os trâmites necessários para a sua efetiva disponibilização no SUS, quais sejam: a negociação de preços de venda para o SUS; a elaboração de portaria específica (com considerações técnico-científicas que a justifiquem e sobre os meios que a operacionalizam) ; o levantamento da produção e gastos prévios (em pauta, em caso de reinclusão, e dos existentes com igual finalidade) e estimativa de necessidade e do impacto financeiro por unidade federativa; a publicação de portaria específica; a definição de recursos financeiros e adequação orçamentária para a cobertura do novo gasto criado; a adequação dos Sistemas de Informações do SUS (SIH-SUS - Sistema de Informação Hospitalar ou SIA-SUS - Sistema de Informação Ambulatorial) para a inclusão, avaliação e ressarcimento do procedimento aos hospitais devidamente credenciados para a respectiva assistência; e elaboração e publicação de portaria específica definindo a distribuição dos recursos entre as unidades federativas conforme a estimativa feita.
Análise quanto à implementação do disposto no item 9.1.1.4.:
Consoante exposto na Visão Geral, no presente monitoramento, houve o aumento do número de casos do câncer no Brasil, o que culminou no aumento considerável dos os gastos com procedimentos para o tratamento da doença nos últimos anos. No exercício de 2010 o valor gasto com esses procedimentos correspondeu a R$1.921.382.677,23, enquanto que em 2017, o valor foi de R$2.940.126.082,82. As atividades relacionadas à quimioterapia seriam responsáveis pela maior parte dos dispêndios. Em 2017, 62,2% do quantitativo gasto corresponderia a procedimentos de quimioterapia, 17,1% de cirurgias oncológicas, 15% de radioterapia e 5,7% de outros procedimentos. 
Semelhantemente ao que foi concluído no primeiro monitoramento, verifica-se que, apesar da ampliação do aporte financeiro dos serviços existentes relativamente à rede de atenção oncológica, não foi apresentado plano detalhado com o impacto financeiro voltado à adoção de medidas para garantir a oferta contínua e sustentável de serviços. No entanto, em que pese não ter sido apresentado plano específico voltado à referida finalidade, foram citadas ações voltadas à mensuração do impacto financeiro das medidas planejadas para atendimento às carências de serviços oncológicos.
Já com relação às radioterapias, levando-se em consideração o que foi exposto na análise relacionada à implementação do item 9.1.1.2., no presente relatório, entende-se que, no âmbito do Plano de Expansão de Radioterapias, houve mensuração do impacto financeiro.
Diante do exposto, conclui-se que a recomendação 9.1.1.4. encontra-se implementada parcialmente. Consoante o disposto no art. 17, § 3º, "b", da Resolução-TCU 315/2020, propõe-se que seja dispensada a continuidade do monitoramento da presente recomendação dado o período de quase uma década desde que foi prolatada tal recomendação.
Providências adotadas e comentários dos gestores quanto ao item 9.1.1.5.:
No primeiro monitoramento, considerou-se que não haveria informações que permitissem uma rotina de acompanhamento constante e divulgação periódica da evolução do plano, conforme recomendado pelo TCU. Dessa forma, o item 9.1.1.5. foi considerado não implementado, pois recomendava que houvesse uma rotina de acompanhamento constante e divulgação periódica da evolução do plano, levando em conta a situação real da oferta de serviços, contemplando eventuais interrupções nos atendimentos.
No presente monitoramento, foi dito que, no que diz respeito ao levantamento de dados relacionados a câncer de mama e de colo de útero, o Instituto Nacional do Câncer (Inca) teria assumido a gestão do sistema no final do primeiro semestre de 2018, de modo que o Siscan ainda não estaria emitindo relatórios. Diante disso, o Inca, a partir de consulta às tabelas de dados então disponibilizadas, teria elaborado e enviado aos estados dados referentes aos exames citopatológicos (para câncer de colo de útero) e mamografias de rastreamento (para os anos de 2014 e 2015) e dados referentes aos exames citopatológicos e de qualidade dos laboratórios de citopatologia (para os anos de 2014 e 2017) (peça 15, p. 9-10) .
Teriam, ainda, sido publicados dois Boletins Informativos de Detecção Precoce, avaliando a implantação do Siscan e os dados registrados entre 2014 e 2016 (Boletim Informativo 1/2017 e Boletim Informativo 1/2018 - peça 15, p. 27-42) . Ambos os boletins informam que o sistema não estaria completamente implantado, embora houvesse um crescimento de seu uso. Constam, nesse documento, dados relativos ao número de exames registrados no SIA/SUS e no Siscan, bem como a proporção de exames realizados na faixa-etária alvo nos anos de 2014 e 2015.
Tendo em vista o processo de implantação do Siscan, naquele momento, o SIA/SUS seria a única fonte de dados disponível para as coordenações acompanharem a razão e o percentual de exames na faixa etária alvo, entre o rol de indicadores existentes para o monitoramento das ações de controle do câncer do colo do útero e mama. Portanto, segundo o Ministério, seria essencial continuar aprimorando a qualidade da sua informação.
Foram, ainda, acrescentadas informações relacionadas aos Registros Hospitalares de Câncer (RHC) , cujo sistema IntegradorRHC deve ser o consolidador nacional das bases de dados dos Registros Hospitalares de Câncer, com o objetivo de consolidar e permitir o monitoramento e a análise dos dados nacionais dos RHC brasileiros. De acordo com o MS, esse sistema deve permitir a agregação de informações hospitalares sobre o câncer, agilizando o acesso à informação aos gestores estaduais e nacionais sobre a assistência prestada aos pacientes atendidos nas unidades hospitalares habilitadas na alta complexidade em oncologia (peça 15, p. 12) .
Foi informada também a possibilidade de se obter e tabular dados desse sistema, permitindo a disseminação e o livre acesso à informação, contribuindo para o conhecimento da realidade do câncer no país e auxiliando o gestor na definição de políticas públicas que visem as ações de vigilância e controle do agravo.
Análise quanto à implementação do disposto no item 9.1.1.5.:
Diante das informações apresentadas, entende-se que, no que se refere às medidas adotadas no âmbito do Ministério da Saúde e do Inca a fim de atender ao propósito da recomendação expedida, embora não tenha sido apresentado plano específico voltado à rotina de acompanhamento e divulgação de dados, têm sido realizadas ações voltadas a essa finalidade. 
Cumpre destacar, no entanto, que, não obstante a pertinência dos objetivos de agregação de informações hospitalares sobre o câncer (no caso do sistema Integrador RHC) , bem como de agregação e divulgação dos dados do Siscan, do Siscolo e do Sismama porventura almejados, e, ainda, ao fato de que tenha sido dado início à divulgação de dados e, também, à adoção de medidas visando o acesso à informações do RHC por parte dos gestores estaduais e nacionais, para qualquer caso, há defasagem nas informações apresentadas (de cerca de dois anos) , o que pode prejudicar o processo de tomada de decisões tempestivas para atendimento ao objetivo de solução de carências.
Agravaria o problema as dificuldades relacionadas à incompleta adesão ao Siscan, ou às lacunas relacionadas à qualidade de dados porventura inseridos em um sistema ou não inseridos em outros (por exemplo, dados inseridos exclusivamente no SIA/SUS, sem terem sido também inseridos no Siscolo) , sem falar na instabilidade mencionada do Siscan, que teria acarretado perda de informações, não permitindo a construção de indicadores e prejudicando o monitoramento das ações de controle do câncer do colo do útero.
Assim, entende-se que, não obstante as medidas adotadas pela SAS a fim de implementar a recomendação 9.1.1.5., não se pode afirmar que tais medidas possibilitem a utilização de dados e informações tempestivas para a solução de carências por parte dos gestores, haja vista o lapso temporal entre as informações levantadas e a situação atual da oferta de serviços e das eventuais interrupções nos atendimentos.
No entanto, diante do que foi exposto, considera-se que a recomendação 9.1.1.5. encontra-se implementada parcialmente. Consoante o disposto no art. 17, § 3º, "b", da Resolução-TCU 315/2020, propõe-se que seja dispensada a continuidade do monitoramento da presente recomendação dado o período de quase uma década desde que tal deliberação foi prolatada.
Item 9.1.2.
9.1.2. elabore mecanismo para aferir a adequabilidade dos valores adotados como referência nos procedimentos custeados pelo SUS, tendo por base avaliação periódica dos seus custos efetivos, de sorte a identificar discrepâncias que possam atuar como inibidoras da oferta de serviços de saúde;
Situação que levou à proposição do item 9.1.2.:
O item 9.1.2 recomendou à então SAS que elaborasse mecanismo para aferir a adequabilidade dos valores adotados como referência nos procedimentos custeados pelo SUS, tendo por base avaliação periódica dos seus custos efetivos, de sorte a identificar discrepâncias que possam atuar como inibidoras da oferta de serviços de saúde.
Quando da realização da auditoria, a proposta para elaboração de sistemática de atualização dos valores dos procedimentos custeados pelo SUS com base na avaliação periódica dos custos efetivos, teve por objetivo não prejudicar a oferta dos serviços de saúde, assim como a mensuração do impacto financeiro das medidas planejadas. No primeiro monitoramento, concluiu-se que a recomendação do item 9.1.2 do Acórdão 2843/2011-TCU-Plenário estaria em implementação.
Providências adotadas e comentários dos gestores quanto ao item 9.1.2.:
Por meio da Nota Técnica 337-SEI/2017-DAET/CGAE/DAET/SAS/MS (peça 15, p.23-25) , foram acrescentadas informações do Departamento de Atenção Hospitalar e de Urgência (DAHU) . Segundo esse Departamento, nas referências à desatualização dos procedimentos quimioterápicos da Tabela SUS, existem aspectos que não podem ser esquecidos, sob pena de se confundir entendimento de que a Tabela SUS se constitui na única forma de financiamento. 
De acordo com o DAHU, a existência de incentivos extra-SUS interferiria no funcionamento da Tabela SUS, a exemplo da incorporação intempestiva e acrítica de novas tecnologias. Além disso, foi citada a grande presença do Governo Federal no financiamento da atualização tecnológica, na ampliação, na criação e na operação de serviços de saúde, inclusive de radioterapia, por parte dos hospitais habilitados em oncologia no SUS, públicos e não públicos, em todo o Brasil. Foi citado o ressarcimento, pelo SUS, de serviços prestados pelos estabelecimentos habilitados (diagnósticos e terapêuticos, clínicos e cirúrgicos) .
Outro fator a ser considerado seria a ênfase na quimioterapia, isoladamente, quando o tratamento do câncer consistiria na integração de diversas modalidades terapêuticas (cirurgia, radioterapia e quimioterapia) , sem as quais a quimioterapia perderia validade em eficácia, efetividade e eficiência. 
Foi mencionada, ainda, a referência a procedimentos adotados por outros países, sem qualquer referência à Comissão de Incorporação de Tecnologias (Citec) ou à Comissão Nacional de Incorporação de Tecnologias do SUS (Conitec) , sem se levar em conta que estudos de custo-efetividade não se transferem de um país para outro, por motivos óbvios (por exemplo, no Reino Unido, os quimioterápicos antineoplásicos custam para o Governo, sistematicamente, metade do valor inicialmente oferecido para o Ministério da Saúde no Brasil) ; sendo que diferentes realidades impõem diferentes gestões e decisões.
Dessa forma, segundo o DAHU, os valores dos procedimentos quimioterápicos da tabela do SUS (APAC) seriam respectivamente compatíveis com esquemas quimioterápicos estabelecidos de resultado terapêutico custo-efetivo comprovado nos ensaios clínicos e repetidos na prática oncológica, de modo que nenhum esquema estabelecido deixaria de ser válido, a despeito do surgimento de novas alternativas terapêuticas.
Por fim, foi dito que, globalmente, os valores dos procedimentos de radioterapia e os de quimioterapia teriam sido revisados em 2010 (Portaria SAS/MS 420, de 25 de agosto de 2010) ; e especificamente os valores dos procedimentos de quimioterapia, em 2012 e em 2013 (portarias GM/MS 2.948, de 21 de dezembro de 2012 e SAS/MS 73, de 30 de janeiro de 2013) . Os valores dos procedimentos de cirurgia oncológica teriam sido revisados em 2012 (Portaria GM/MS 2.947, de 21 de dezembro de 2012) . 
Análise quanto à implementação do disposto no item 9.1.2.:
Verificou-se que foram expedidos diversos normativos relacionados à revisão dos valores dos procedimentos de radioterapia e quimioterapia, a exemplo da Portaria GM/MS 2947/2012, por meio da qual foram atualizados os procedimentos cirúrgicos oncológicos na Tabela de Procedimentos, Medicamentos, Órteses/Próteses e Materiais Especiais do SUS. 
De acordo com essa Portaria, houve o incremento dos valores relativos a cada procedimento que permaneceu ou foi incluído no rol apresentado. No entanto, para os medicamentos oncológicos, a sistemática é diversa, por meio de ressarcimento, salvo exceções, pelas Secretarias de Saúde, segundo o teto MAC.
Consoante mencionado pelo DAHU, a existência de incentivos extra-SUS interferiria no funcionamento da Tabela SUS, o que de fato pode ser confirmado a partir dos diversos fatores elencados por esse Departamento em sua resposta. Assim, se considerados tais fatores, a Tabela SUS não seria simplesmente o teto para transferências fundo a fundo, mas sim, a base de cálculo para essas transferências. Ao se considerar a Tabela SUS como base de cálculo para transferências fundo a fundo entende-se possível aos entes efetuar o pagamento a mais ou a menos por determinados serviços, a depender das peculiaridades locais, permitindo aos gestores locais do SUS direcionar os recursos para as principais carências identificadas, sem prejuízo à oferta de serviços à população em virtude de restrições porventura impostas pelo teto da Tabela SUS. 
Vale ressaltar que a recomendação em tela teve por objetivo não prejudicar a oferta dos serviços de saúde, mas permitir a mensuração da adequabilidade dos valores estabelecidos a partir de custos efetivos.
Diante do exposto, considera-se que a recomendação 9.1.2. encontra-se implementada parcialmente. Consoante o disposto no art. 17, § 3º, "b", da Resolução-TCU 315/2020, propõe-se que seja dispensada a continuidade do monitoramento da presente recomendação dado o período transcorrido de quase uma década desde que tal deliberação foi prolatada.
Item 9.1.3.
9.1.3. desenvolva estudos com o objetivo de revisar os parâmetros para o planejamento e avaliação da rede de alta complexidade em oncologia constantes do Anexo III da Portaria SAS/MS 741/2005, em especial para os tratamentos de radioterapia, quimioterapia e para os procedimentos cirúrgicos, de modo a assegurar que o acompanhamento dos resultados seja realizado com base em parâmetros adequados;
Situação que levou à proposição do item 9.1.3.:
Em síntese, a recomendação 9.1.3. teve como conteúdo que a SAS desenvolvesse estudos com o objetivo de revisar os parâmetros para o planejamento e avaliação da rede de alta complexidade em oncologia, de modo a assegurar que o acompanhamento dos resultados seja realizado com base em parâmetros adequados.
Essa recomendação foi emitida em função de inconsistências reveladas a partir de análises quantitativas realizadas na auditoria, com o objetivo de avaliar a produção observada frente às estimativas de necessidades de tratamento.
Com isso, esperava-se que houvesse um controle mais efetivo dos recursos do SUS aplicados na atenção oncológica e, também, a identificação tempestiva de distorções decorrentes de fraudes perpetradas na prestação dos serviços correspondentes. No primeiro monitoramento, concluiu-se que a recomendação 9.1.3. do Acórdão 2843/2011-TCU-Plenário foi implementada.
No voto que precedeu o Acórdão 2577/2014-TCU-Plenário, o Ministro Relator José Jorge autorizou a SecexSaúde a dar prosseguimento ao processo de monitoramento para avaliar o nível de implementação das deliberações do Acórdão 2843/2011-TCU-Plenário, não somente em relação às recomendações ainda não cumpridas em sua totalidade, como também em relação àquelas que, embora já implementadas, necessitassem da avaliação de seus desdobramentos. 
Providências adotadas e comentários dos gestores quanto ao item 9.1.3.:
Na Portaria GM/MS 874/2013, que instituiu a Política Nacional para a Prevenção e Controle do Câncer na Rede de Atenção à Saúde das Pessoas com Doenças Crônicas no âmbito do SUS, constam princípios e diretrizes voltados ao planejamento, execução e monitoramento de medidas relacionadas à assistência oncológica, considerando a atuação articulada para prevenir, diagnosticar e tratar o câncer.
Constam, ainda, na referida Portaria, princípios e diretrizes relacionados à vigilância, ao monitoramento e à avaliação das ações de controle do câncer e de seus fatores de risco e proteção (art. 10 e 11) , bem como disposições acerca de parâmetros, metas e indicadores para avaliação e monitoramento da Política, que devem estar contidos nos instrumentos de gestão definidos pelo sistema de planejamento do SUS, a saber: I) Planos de Saúde; II) Programações Anuais de Saúde; e III) Relatórios Anuais de Gestão (art. 27) .
Ressalta-se que a referida Política consta do Anexo IX da Portaria de Consolidação GM/MS 2, de 28 de setembro de 2017.
Análise quanto à implementação do disposto no item 9.1.3.:
Diante do exposto e, tendo em vista já ter sido a recomendação 9.1.3. considerada implementada, não há considerações adicionais a serem tecidas sobre o tema.
Item 9.1.4.
9.1.4. estabeleça rotina para o levantamento periódico dos casos de produção de procedimentos oncológicos em quantidades incompatíveis com os parâmetros estabelecidos, por unidade da Federação e estabelecimento, que preveja o encaminhamento de informações sobre os casos que se constituírem em indícios de fraude aos órgãos componentes locais do Sistema Nacional de Auditoria (SNA) e ao Denasus, devendo o levantamento iniciar-se a partir dos registros referentes ao ano de 2010;
Situação que levou à proposição do item 9.1.4.:
A deliberação 9.1.4. recomendou à então SAS que se estabelecesse rotina para o levantamento periódico dos casos de produção de procedimentos oncológicos em quantidades incompatíveis com os parâmetros estabelecidos, por unidade da Federação e estabelecimento, que previsse o encaminhamento de informações sobre os casos que se constituírem em indícios de fraude aos órgãos componentes locais do Sistema Nacional de Auditoria (SNA) e ao Denasus, devendo o levantamento se iniciar a partir dos registros referentes ao ano de 2010.
A recomendação 9.1.4. foi emitida em função de inconsistências reveladas a partir de análises quantitativas realizadas na auditoria, com o objetivo de avaliar a produção observada frente às estimativas de necessidades de tratamento. Com isso, esperava-se que houvesse um controle mais efetivo dos recursos do SUS aplicados na atenção oncológica e, também, a identificação tempestiva de distorções decorrentes de fraudes perpetradas na prestação dos serviços correspondentes.
No primeiro monitoramento, a SAS teria afirmado que a regulação, a fiscalização, o controle e a avaliação dos estabelecimentos de saúde seriam competências da gestão local, sendo que o MS teria estabelecido diretrizes para a organização das Redes de Atenção à Saúde (RAS) , por meio da Portaria GM/MS 4279/2010 e disponibilizado técnicos que atuariam como facilitadores para as diversas ações consideradas fundamentais para a implantação das RAS.
Considerou-se, no entanto, que, com base no art. 2º, I, II e III, do Decreto 1651/1995, que regulamentou o Sistema Nacional de Auditoria (SNA) do SUS, que a regulação, a fiscalização, o controle e a avaliação dos estabelecimentos de saúde não poderiam ser deixados a cargo da gestão local. Entendeu-se, naquela oportunidade, que a recomendação 9.1.4. do Acórdão 2843/2011-TCU-Plenário não foi implementada.
Providências adotadas e comentários dos gestores quanto ao item 9.1.4.:
Acerca da apuração dos quantitativos de procedimentos, no Ofício GS-GP 287/2016, encaminhado à SecexSaúde após ter sido proferido o Acórdão 2577/2014-TCU-Plenário (TC Processo 016.913/2013-2, peça 39, p. 17-18) , cuja Nota Técnica 011/2015-CGAPDC/DAET/SAS/MS anexa apresentou informações acerca da recomendação 9.1.4. do Acórdão 2843/2011-TCU-Plenário.
Foi dito nesse documento que, de acordo com a Portaria SAS/MS 140/2014, cada hospital habilitado deveria apresentar, ao final de um ano, os seguintes quantitativos de procedimentos de tratamento em oncologia: 650 procedimentos de cirurgia de câncer; 5.300 procedimentos de quimioterapia; e 43.000 de campos de radioterapia, por equipamento (s) instalado (s) . 
Esses seriam os quantitativos mínimos a serem exigidos de cada hospital, a depender do tipo de habilitação. Em um Unacon por exemplo, não haveria que se exigir produção de radioterapia. Por outro lado, um Unacon com Serviço de Radioterapia deveria ofertar todos os procedimentos, nas quantidades acima apresentadas. 
Foi informado o levantamento mensal da produção dos hospitais habilitados no que se refere aos procedimentos de quimioterapia, radioterapia e cirurgia oncológica por parte da Coordenação-Geral de Atenção às Pessoas com Doenças Crônicas (CGAPDC) do Departamento de Atenção Especializada e Temática da SAS.
Foi dito que, caso fossem identificadas discrepâncias nos quantitativos registrados, seria acionada a Secretaria Estadual de Saúde na qual se encontra o estabelecimento, para que prestasse os devidos esclarecimento e atuasse na resolução dos possíveis problemas. De acordo com a CGAPDC, essa sistemática seria uma forma de monitoramento, que teria como objetivo acompanhar a produção e, consequentemente, contribuir para o controle, mais efetivo dos recursos do SUS.  
Já o levantamento e o cálculo de indicadores mencionados pela SAS anteriormente ao Acórdão 2577/2014-TCU-Plenário (TC Processo 016.913/2013-2, peça 26) , de acordo com aquela Coordenação, teria o objetivo de identificar discrepâncias nas cobranças dos procedimentos e, com isso, permitir a identificação tempestiva de distorções decorrentes de fraudes perpetradas na Prestação dos serviços.
Em consulta ao sítio eletrônico do Inca, verificou-se que, em novembro de 2018, havia 288 unidades e centros de assistência habilitados no tratamento do câncer (https://www.inca.gov.br/onde-tratar-pelo-sus) . De acordo com esse Instituto, todos os estados brasileiros teriam pelo menos um hospital habilitado em oncologia, onde o paciente de câncer encontraria desde um exame até cirurgias mais complexas. Segundo o Inca, caberia às secretarias estaduais e municipais de Saúde organizar o atendimento dos pacientes na rede assistencial, definindo para que hospitais os pacientes, que precisam entrar no sistema público de saúde por meio da Rede de Atenção Básica, deverão ser encaminhados.
Por meio da Nota Técnica 342/2019-DAET/CGAE/DAET/SAS/MS (peça 22) , foi informado que o acompanhamento da produção dos estabelecimentos de saúde seria uma atividade constante, com acompanhamento mensal dos dados de produção de procedimentos de tratamento. Foi informado, também, que toda solicitação, seja de nova habilitação, de reabilitação ou de recursos financeiros conteria, em seu escopo de análise, a avaliação da produção dos hospitais habilitados. Como exemplo, foi mencionada a Nota Técnica 1394/2018-CGAE/DAET/SAS/MS (peça 33) .
A referida Nota Técnica se refere à solicitação de apoio do MS junto às Secretarias de Saúde do Estado de Minas Gerais e do Município de Juiz de Fora quanto à habilitação do Hospital Universitário da Universidade Federal de Juiz de Fora (UFJF) como Unacon com serviço de hematologia. Nesse documento foi apresentada a produção de procedimentos oncológicos desse hospital e seus respectivos valores, em atendimento ao disposto na Portaria SAS/MS 140/2014.
Análise quanto à implementação do disposto no item 9.1.4.:
Ao recomendar o estabelecimento de rotina para o levantamento periódico dos casos de produção de procedimentos oncológicos em quantidades incompatíveis com os parâmetros estabelecidos, por unidade da Federação e estabelecimento, o TCU entendeu que a adoção de tais medidas poderia contribuir para um controle mais efetivo dos recursos do SUS aplicados na atenção oncológica, permitindo a identificação tempestiva de distorções decorrentes de fraudes perpetradas na prestação dos serviços correspondentes.
Verifica-se que o Anexo IX, da Portaria de Consolidação 02/2017, do Ministério da Saúde, referente à Política Nacional de Prevenção e Controle do Câncer (Portaria 874/2013) , expressa em seu conteúdo a necessidade de se garantir o cuidado integral ao usuário na Rede de Atenção à Saúde de forma regionalizada e descentralizada. Nesse sentido, a sistemática estabelecida a partir da Portaria SAS/MS 140/2014, bem como as medidas posteriormente instituídas, tais como aquelas constantes das Resoluções CIT 35/2018 e 36/2018 trazem, em sua concepção, as diretrizes de regionalização e descentralização na gestão do SUS.
Entende-se, então, que, consideradas as limitações e peculiaridades inerentes à sistemática de gestão estabelecida para o SUS, que requer a articulação permanente e constante entre os diferentes atores envolvidos em cada esfera, bem como as limitações impostas por decisões políticas em cada ente, o Ministério da Saúde tem avançado no sentido de adotar medidas voltadas ao monitoramento da produção de procedimentos oncológicos, haja vista o acompanhamento mensal informado pela SAS e a avaliação da produção dos hospitais habilitados, a exemplo do que foi apresentado em relação ao Hospital Universitário de Juiz de Fora.
No entanto, ressalta-se que, em que pese estar prevista a desabilitação de estabelecimentos e a interrupção do repasse de recursos financeiros em determinados casos, não foi possível identificar a previsão do encaminhamento de informações sobre os casos que porventura considerados com indícios de fraude aos órgãos componentes locais do Sistema Nacional de Auditoria (SNA) e ao Departamento Nacional de Auditoria do SUS (Denasus) , tal qual disposto na recomendação em tela.
Diante do exposto, considera-se que a recomendação 9.1.4. do Acórdão 2843/2011-TCU-Plenário está implementada parcialmente. Consoante o disposto no art. 17, § 3º, "b", da Resolução-TCU 315/2020, propõe-se que seja dispensada a continuidade do monitoramento da presente recomendação dado o período transcorrido de quase uma década desde que tal deliberação foi prolatada.
Item 9.1.5. e subitens
9.1.5. adote medidas no sentido de assegurar a efetividade do sistema RHC que contemplem: 
9.1.5.1. a revisão da abrangência, forma de coleta e de consolidação dos dados a serem computados, de forma a favorecer a ampla adesão e consolidação tempestiva dos registros; 
9.1.5.2. a obrigatoriedade de participação de todos os estabelecimentos habilitados; 
9.1.5.3. o acompanhamento e a divulgação periódica do grau de adesão dos estabelecimentos; 
9.1.5.4. a criação de incentivos aos estabelecimentos com bons resultados na atualização dos dados, bem como de sanções para os inadimplentes; 
9.1.5.5. o cálculo e a divulgação de indicadores de desempenho acerca da tempestividade dos atendimentos e de sobrevida dos pacientes; e 
9.1.5.6. a definição de metas para esses indicadores.
Situação que levou à proposição do item 9.1.5. e subitens:
Na auditoria, verificou-se, a partir de análises quantitativas realizadas com dados extraídos do Sistema de Informações Ambulatoriais do SUS (SIA/SUS) e dos Registros Hospitalares de Câncer (RHC) organizados pelo Inca e pela Fundação Oncocentro de São Paulo (Fosp) , que os tratamentos oncológicos providos pelo SUS não seriam tempestivos. As entrevistas realizadas durante os trabalhos de campo também evidenciaram que a rede de atenção oncológica não conseguiria atender adequadamente a demanda por diagnóstico e tratamento.
Dentre os fatores que contribuiriam para a demora dos atendimentos em oncologia, foi citada a inexistência de indicadores confiáveis de tempestividade. A ausência desses indicadores não permitiria que os gestores envolvidos dispusessem de informações objetivas para adotar ações corretivas diante da formação de filas de espera e de outras barreiras ao acesso, que podem ter impacto fundamental para determinar as chances de cura dos pacientes.
Foi mencionado na auditoria, ainda, que esforços do Inca para estruturar um sistema de registro de casos de câncer (RHC) , que poderia proporcionar dados confiáveis sobre os tempos de espera para a realização de diversos procedimentos, não teriam sido eficazes. A Portaria SAS/MS 741/2005 estabeleceu que, a partir de 2007, os centros habilitados deveriam enviar anualmente ao Inca os dados dos seus RHC. Entretanto, até a realização da auditoria, o Inca apenas teria conseguido reunir dados de menos da metade dos estabelecimentos e isso, tão somente, dos casos diagnosticados até 2007. 
Além disso, o sistema SIA/SUS também não teria contribuído para a construção de indicadores confiáveis para a área da atenção oncológica. Na auditoria, foi identificado que esse sistema não possuiria crítica contra a entrada de dados inconsistentes em campos das Autorizações para Procedimentos de Alto Custo/Complexidade (Apacs) de quimioterapia e radioterapia que seriam importantes para o cálculo da tempestividade dos atendimentos, como as datas de diagnóstico e de início dos tratamentos. 
Em razão do exposto, e, considerando a necessidade de tornar mais ágil o acesso à assistência oncológica no Brasil, bem como a necessidade de se disponibilizar informação de qualidade que viabilizasse o acompanhamento do desempenho da rede de atenção oncológica, foram propostas as recomendações constantes do item 9.1.5. e subitens. 
Providências adotadas e comentários dos gestores quanto ao item 9.1.5.1.:
No primeiro monitoramento, considerou-se que ainda persistiria o desafio para a ampla adesão dos estabelecimentos ao sistema e consolidação tempestiva dos RHC, de modo que a recomendação 9.1.5.1 do Acórdão 2843/2011-TCU-Plenário foi considerada não implementada. A recomendação consistia em que o sistema RHC contemplasse a revisão da abrangência, da forma de coleta e de consolidação dos dados a serem computados, de forma a favorecer a ampla adesão e consolidação tempestiva dos registros.
No presente monitoramento, foi informado que a rotina de envio de bases de dados já se encontraria bem estabelecida, de forma sistemática e contínua, dentro dos prazos pactuados com os RHC e coordenações estaduais de vigilância (peça 15, p. 9) . 
Foi dito que meta de atualização para as informações a serem enviadas para o IntegradorRHC seria de, no máximo, dois anos de diferença entre o ano da base de dados e o ano calendário vigente, tendo em vista as complexidades requeridas na área da oncologia para a conclusão dos processos diagnósticos, terapêuticos e dos desfechos dentro do Plano após o primeiro tratamento.
O MS considerou como informação oportuna o envio, para o IntegradorRHC, das bases de dados com os registros de casos que realizaram em 2016 a primeira consulta para tratamento do tumor. O último monitoramento, realizado em 23 de novembro de 2018, estaria apresentado no documento à peça 17.
A coleta de dados nos RHC seria realizada, de forma ativa, em Ficha de Cadastro de Tumor, padronizada, após ter passado pela quinta revisão, para informações sobre os casos de câncer que teriam realizado a primeira consulta para tratamento do tumor a partir de 2010. As revisões dessa ficha seriam realizadas por meio de reunião de consenso, com a participação de profissionais do Inca, do MS e de convidados com notório saber e experiência no tema (peça 15, p. 11) .
A fonte de informação utilizada pelos RHC seria o prontuário hospitalar, de modo que a qualidade das informações ali coletadas dependeria da qualidade do prontuário. Foi dito que, para assegurar a padronização das informações coletadas, todos os registros utilizariam classificações de padrão internacional, da Família Internacional de Classificações da Organização Mundial da Saúde (WHO-FIC) e codificações e cadastros adotados pelos sistemas de informação do Sistema Único de Saúde, para identificar tanto as características demográficas dos pacientes com câncer, quanto as informações sobre características clínicas e da doença ao chegar ao hospital para tratamento e sua evolução.
Em seguida, foram explicados os critérios a serem atendidos para inclusão de casos no RHC (peça 15, p. 11) . Foi informado que, para a consolidação dos dados coletados na ficha de cadastro do tumor existiria o Sistema de Informação de Registro Hospitalar de Câncer (SisRHC) , um aplicativo gratuito do Ministério da Saúde, desenvolvido pelo Inca, implantado em 2002, e que atualmente, encontra-se na versão 3.2, atualizada em dezembro de 2012 e que pode ser obtido por usuários previamente cadastrados. O aplicativo permitiria a padronização da coleta e processamento das informações dos casos de câncer que recebem assistência nos hospitais da rede de atenção oncológica do SUS.
O SisRHC abarcaria, assim, as informações sobre os casos de câncer atendidos nos hospitais habilitados na Atenção Especializada em Oncologia, segundo o que consta no Portaria MS/SAS 140/2014 (peça 15, p. 12) . 
Análise quanto à implementação do disposto no item 9.1.5.1.:
De acordo com o art. 8º, §8º, inciso III, da Portaria SAS/MS 140/2014, é de responsabilidade do Cacon/Unacon fornecer estratégias para garantir o registro e a manutenção da base de dados de todos os usuários atendidos em cada estabelecimento de saúde, especialmente o Sistema de Informação do Câncer (Siscan) e o Registro Hospitalar de Câncer (RHC) , referentes ao tratamento oncológico.
Nesse sentido e, ainda, considerando o objetivo inicial da recomendação de se proceder à consolidação tempestiva dos registros, verifica-se que, não obstante as medidas que vêm sendo adotadas pelo Inca (que é o responsável pelo gerenciamento do sistema) , há defasagem nas informações a serem enviadas para o IntegradorRHC (de cerca de dois anos) , o que pode prejudicar o processo de tomada de decisões tempestivas para atendimento ao objetivo de solução de carências. 
Além disso, a incompleta adesão ao sistema pode comprometer a qualidade dos dados. Semelhantemente, considerando que a responsabilidade, tanto no que se refere à coleta, quanto à manutenção de dados atualizados depende dos estabelecimentos, não deixa de existir comprometimento à confiabilidade e integridade dos dados.
Em que pese ter sido informada a adoção de medidas a fim de rever a abrangência, da forma de coleta e de consolidação dos dados a serem computados, foram poucas as alterações significativas tanto em relação à alimentação do RHC, quanto em relação à sua atualização, não tendo sido alcançado o objetivo de conferir tempestividade às informações, de modo que a recomendação 9.1.5.1. pode ser considerada não implementada.
Ademais, com fundamento no disposto no art. 17, § 3º, "b", da Resolução-TCU 315/2020, propõe-se que seja dispensada a continuidade do monitoramento da presente recomendação e de seus eventuais desdobramentos dado o período transcorrido de quase uma década desde que tal deliberação foi prolatada.
Providências adotadas e comentários dos gestores quanto ao item 9.1.5.2.:
A recomendação consistiu em que todos os estabelecimentos habilitados fossem obrigados a participar do RHC. No primeiro monitoramento, concluiu-se que ainda persistiria o desafio de se proceder à adequada alimentação e atualização dos RHC, demonstrando que a recomendação do item 9.1.5.2 do Acórdão 2843/2011-TCU-Plenário também não poderia ser considerada implementada.
No presente monitoramento, a SAS alegou que o processo de habilitação, organização, planejamento, monitoramento, controle e avaliação dos estabelecimentos de saúde habilitados na atenção especializada em oncologia, bem como a definição das condições estruturais, de funcionamento e de recursos humanos para a habilitação dos estabelecimentos no âmbito do SUS seria atribuição das três esferas de governo (peça 15, p. 12) . 
A Portaria SAS/MS 140/2014, então, teria definido os critérios e parâmetros para a habilitação dos estabelecimentos de saúde na alta complexidade em oncologia, no âmbito do SUS, dentre os quais encontra-se a implantação e o funcionamento do RHC como parte da estrutura dos hospitais habilitados como Cacon/Unacon, ou que integram Complexos Hospitalares com Cacon/Unacon. Os estabelecimentos de saúde habilitados em oncologia seriam responsáveis por garantir a coleta, armazenamento, análise e divulgação de forma sistemática e contínua das informações das pessoas com câncer; atendidas e acompanhadas por esses.
Análise quanto à implementação do disposto no item 9.1.5.2.:
Conforme já apontado na análise relacionada ao item 9.1.5.1. do primeiro monitoramento, problemas com a confiabilidade dos sistemas de informação do SUS, como o CNES, o SIA e o SIH, já foram apontados em diversos trabalhos realizados pelo TCU em que foram constatadas inconsistências nos registros relativos a carga horária de profissionais, de equipamentos, de número de exames de mamografia realizados, entre outras. 
Não obstante a possível punição com o descredenciamento dos estabelecimentos tal qual prevista na Portaria SAS/MS 140/2014, entende-se que a aplicação dessa medida de fato pode acarretar falhas graves na assistência aos pacientes oncológicos.
Em que pese ter sido normatizada tal obrigatoriedade, verifica-se que persistem lacunas no que se refere à alimentação de dados do RHC, e, ainda, os dados já ali inseridos, possuem defasagem temporal de até dois anos. Ressalta-se que foram poucas as alterações significativas tanto em relação à alimentação do RHC, quanto em relação à sua atualização.
Diante do exposto, considera-se que a recomendação 9.1.5.2. não foi implementada. Consoante o disposto no art. 17, § 3º, "b", da Resolução-TCU 315/2020, propõe-se que seja dispensada a continuidade do monitoramento da presente recomendação e de seus eventuais desdobramentos dado o período transcorrido de quase uma década desde que tal deliberação foi prolatada.
Providências adotadas e comentários dos gestores quanto ao item 9.1.5.3.:
A recomendação contida no item 9.1.5.3. consistiu que a implantação e utilização do sistema RHC contemplasse o acompanhamento e a divulgação periódica do grau de adesão dos estabelecimentos.
No primeiro monitoramento, considerou-se, então, que persistiria a necessidade de acompanhamento e divulgação periódica do grau de adesão dos estabelecimentos, bem como de criação de incentivos aos estabelecimentos com bons resultados na atualização dos dados. Assim, as recomendações dos itens 9.1.5.3 e 9.1.5.4 do Acórdão 2843/2011-TCU-Plenário também não podem ser consideradas implementadas.
No presente monitoramento, foi mencionada a utilização do IntegradorRHC, consolidador nacional das bases de dados dos Registros Hospitalares de Câncer, implantado em 2007, com o objetivo de consolidar; e propiciar o monitoramento e a análise dos dados nacionais dos RHC brasileiros, ou seja, dos arquivos gerados pelos hospitais habilitados na atenção especializada em oncologia do SUS (peça 15, p. 12-14) . 
Foi dito que o IntegradorRHC permitiria a agregação de informações hospitalares sobre câncer; agilizando o acesso à informação aos gestores estaduais e nacionais sobre a assistência prestada aos pacientes atendidos nas unidades hospitalares habilitadas na alta complexidade em oncologia. A disseminação e o livre acesso à informação, por meio do tabulador de dados do Integrador RHC, contribuiriam para o conhecimento da realidade do câncer no país, auxiliando o gestor na definição de políticas públicas que visem as ações de vigilância e controle do agravo.
Segundo a resposta apresentada, o que definiria o grau de adesão dos hospitais habilitados na atenção especializada em oncologia seria o envio da base consolidada indexada pelo ano de realização da primeira consulta para tratamento do tumor no hospital informante. A rotina de envio de bases de dados já se encontraria bem estabelecida, de forma sistemática e contínua, dentro dos prazos pactuados com os RHC e coordenações estaduais de vigilância.
Novamente foi dito que a meta de atualização para as informações a serem enviadas para o IntegradorRHC seria de, no máximo, dois anos de diferença entre o ano da base de dados e o ano calendário vigente; tendo em vista as complexidades requeridas na área da oncologia para a conclusão dos processos diagnósticos, terapêuticos e dos desfechos dentro do 1º ano após o primeiro tratamento.
Foi informado, também, que, ainda que existam as ferramentas para o monitoramento pela coordenação do RHC, pelos gestores estaduais e nacionais, seriam elaborados relatórios com o monitoramento sobre a situação de envio das bases consolidadas pelos RHC, para o I-RHC, encaminhadas por e-mail para as Coordenações Estaduais da Área de Vigilância Hospitalar do Câncer.
Análise quanto à implementação do disposto no item 9.1.5.3.:
Verifica-se que ainda caberia aos hospitais habilitados a implantação do RHC e o envio sistemático de dados. Persiste, então, a necessidade de acompanhamento e divulgação periódica do grau de adesão dos estabelecimentos, vez que os dados têm sido divulgados, embora com defasagem de cerca de dois anos, prejudicando, assim, a efetividade do RHC. 
Diante do exposto, considera-se a recomendação objeto dos itens 9.1.5.3 do Acórdão 2843/2011-TCU-Plenário não implementada. Consoante o disposto no art. 17, § 3º, "b", da Resolução-TCU 315/2020, propõe-se que seja dispensada a continuidade do monitoramento da presente recomendação e de seus eventuais desdobramentos dado o período transcorrido de quase uma década desde que tal deliberação foi prolatada.
Providências adotadas e comentários dos gestores quanto ao item 9.1.5.4.:
Recomendou-se a criação de incentivos aos estabelecimentos com bons resultados na atualização dos dados, bem como de sanções para os inadimplentes, quando do uso do sistema RHC. No primeiro monitoramento, considerou-se que persistiria a necessidade de criação de incentivos aos estabelecimentos com bons resultados na atualização dos dados. Assim, a recomendação 9.1.5.4 do Acórdão 2843/2011-TCU-Plenário também não foram consideradas implementadas.
No presente monitoramento, foi informada novamente a inexistência de  incentivos aos estabelecimentos com bons resultados na atualização dos dados, uma vez que faz parte das obrigações dos estabelecimentos de saúde habilitados como Cacon/Unacon, de acordo com a Portaria SAS/MS 140/2014, artigo 13, inciso IV, manter atualizados regularmente os sistemas de informação vigentes, especialmente o Siscan e o RHC, conforme normas técnico-operacionais preconizadas pelo Ministério da Saúde e enviar as bases de dados e os relatórios com análises sobre a situação do controle do câncer em seus estabelecimentos à Secretaria de Assistência à Saúde (SAS/MS) e ao Instituto Nacional de Câncer José Alencar Gomes da Silva (Inca/SAS/MS) do Ministério da Saúde. Foi dito, ainda, que não faz parte das atribuições do Inca a aplicação de sanções aos inadimplentes.
Análise quanto à implementação do disposto no item 9.1.5.4.:
Considerando o estabelecido no artigo 13, inciso IV, da Portaria SAS/MS 140/2014, acerca da obrigação de atualização de dados por parte dos estabelecimentos, sendo inexistente a criação de incentivos ante a fixação normativa, considera-se que não houve mudanças nesse sentido desde o primeiro monitoramento. No que diz respeito à aplicação de sanções para os inadimplentes, também não foram acrescentadas novas informações a respeito do assunto.
Além disso, não obstante a possível punição com o descredenciamento dos estabelecimentos tal qual prevista na Portaria SAS/MS 140/2014, entende-se que a aplicação dessa medida de fato pode acarretar falhas graves na assistência aos pacientes oncológicos.
Dessa forma, considera-se que o item 9.1.5.4. encontra-se não implementado. Consoante o disposto no art. 17, § 3º, "b", da Resolução-TCU 315/2020, propõe-se que seja dispensada a continuidade do monitoramento da presente recomendação e de seus eventuais desdobramentos dado o período transcorrido de quase uma década desde que tal deliberação foi prolatada.
Providências adotadas e comentários dos gestores quanto ao item 9.1.5.5.:
Trata-se de recomendação para que o sistema RHC contemplasse o cálculo e a divulgação de indicadores de desempenho acerca da tempestividade dos atendimentos e de sobrevida dos pacientes. No primeiro monitoramento, considerou-se que a recomendação 9.1.5.5. estaria em implementação, diante das medidas até então adotadas pelo Ministério da Saúde.
No presente monitoramento, novamente se reiterou que a responsabilidade pela verificação da tempestividade dos atendimentos não teria como fonte de informação o RHC, consoante o art. 33, III, da Portaria SAS/MS 140/2014. Foi dito, também, que tais informações poderiam ser obtidas a partir do Sistema de Informação de Registros de Câncer, sobre o tempo decorrido entre diagnóstico e tratamento, primeira consulta no hospital do RHC e tratamento, primeira consulta e diagnóstico (peça 15, p. 15) .
Além disso, no IntegradorRHC, existiria a funcionalidade de emissão de "Relatório de Tempo". O acesso público, para o relatório de tempo agregado por Unidades da Federação seria feito pela seleção, na tela inicial do IntegradorRHC, da funcionalidade "Tabular Dados".
Informou-se também que a sobrevida em oncologia, de modo geral entendida como o intervalo de tempo decorrido entre o diagnóstico do câncer e o desfecho óbito do paciente, poderia ser obtida das informações de seguimento do caso de câncer. O seguimento dos casos permitiria o acompanhamento do paciente ao longo do tempo, identificando a progressão do tumor pelo surgimento de recidivas ou metástases.
De acordo com o MS, no planejamento da implantação de um RHC deve ser observada a criação da infraestrutura necessária para o seguimento dos pacientes tratados no hospital. A realização de seguimento dos casos pelo RHC, como atividade de rotina, poderia ser entendida, então, como uma etapa a ser alcançada após cumprida a etapa de consolidação do trabalho de cadastro de casos, com as informações do caso da data da primeira consulta no hospital até a conclusão do primeiro tratamento realizado no hospital, sendo realizada de modo opcional pelos RHC.
Dessa forma, a partir da organização desse banco de dados poderia ser calculada a sobrevida global dos casos cadastrados nos RHC. Por não ser um cálculo direto, haveria necessidade de profissionais capacitados para sua elaboração e análise.
Análise quanto à implementação do disposto no item 9.1.5.5.:
A responsabilidade para alimentação dos sistemas é a parte crítica para obtenção de registros fidedignos. O Congresso Nacional também já demonstrou preocupação para que seja verificado o cumprimento da Lei 12.732/2012, quando solicitou ao TCU (TC Processo 018.835/2013-9 - Acórdão 2973/2013-TCU-Plenário) a realização de auditoria nos Registros.
Consoante ressaltado no monitoramento anterior, para o acompanhamento da tempestividade dos atendimentos, é de suma importância a qualidade e a confiabilidade dos registros nos sistemas de informação do SUS. Em consonância com o primeiro monitoramento, considera-se que, ao desenvolver ferramentas a fim de integrar sistemas de informação relacionada ao câncer, como o IntegradorRHC, o MS demonstrou estar envidando esforços para alcançar informações sobre o diagnóstico e o cuidado dos pacientes com câncer. 
No entanto, consoante já exposto anteriormente, ressalta-se que além de não ter restado comprovada a efetividade do RHC para o cálculo e a divulgação de indicadores de desempenho acerca da tempestividade dos atendimentos, vez que, de acordo com o Ministério da Saúde, a responsabilidade pela verificação da tempestividade dos atendimentos não teria como fonte de informação o RHC, consoante o art. 33, III, da Portaria SAS/MS 140/2014, mas que tais informações poderiam ser obtidas a partir do Sistema de Informação de Registros de Câncer, sobre o tempo decorrido entre diagnóstico e tratamento, primeira consulta no hospital do RHC e tratamento, primeira consulta e diagnóstico (peça 15, p. 15) .
Vale destacar que persistem lacunas no que se refere à alimentação de dados do RHC que comprometem sua confiabilidade, e, ainda, existe o fato de que os dados já ali inseridos possuem defasagem temporal de até dois anos. Além disso, houve poucas alterações significativas tanto em relação à alimentação do RHC, quanto em relação à sua atualização.
Diante do exposto, pode-se concluir que a recomendação 9.1.5.5. encontra-se implementada parcialmente. Consoante o disposto no art. 17, § 3º, "b", da Resolução-TCU 315/2020, propõe-se que seja dispensada a continuidade do monitoramento da presente recomendação e de seus eventuais desdobramentos dado o período transcorrido de quase uma década desde que tal deliberação foi prolatada.
Providências adotadas e comentários dos gestores quanto ao item 9.1.5.6.:
O item 9.1.5.6 recomendava a definição de metas para os indicadores apurados por meio do sistema RHC. No monitoramento anterior, considerou-se que a recomendação 9.1.5.6. não foi implementada, ante a resposta da SAS de que a definição de metas deveria ficar a cargo dos hospitais que realizariam o tratamento do câncer, em conjunto com os gestores municipais e estaduais, considerando os parâmetros estabelecidos na legislação vigente.
No presente monitoramento, foi informado que a recomendação de metas para a tempestividade dos atendimentos seguiria os critérios e padrões de portarias ministeriais existentes; e em relação à sobrevida, não existiriam padrões definidos nem recomendados, nacional ou internacionalmente, sendo uma prática usual a comparação com índices já conhecidos e aceitos como de boa referência.
Análise quanto à implementação do disposto no item 9.1.5.6.:
Inicialmente, vale destacar que, embora o SUS tenha como uma de suas premissas político-administrativa a descentralização, a Secretaria de Atenção à Saúde, como representante do Ministério da Saúde, deve participar da implementação da política de atenção oncológica na definição de metas, mesmo que globais, prestando cooperação técnica para o aperfeiçoamento da capacidade gerencial e operacional local e regional (art. 14, incisos I e VII, do Decreto 8.065/2013) . 
Nesse sentido, vale citar o art. 21, inciso IX, da Portaria GM/MS 874/2013, que estabelece também como responsabilidade do Ministério da Saúde a adoção de mecanismos de monitoramento, avaliação e auditoria, incluindo tempo de espera para início do tratamento e satisfação do usuário. 
Por sua vez, o art. 22, inciso III, da mesma Portaria estabelece como competência do MS a consolidação e divulgação de informações provindas dos sistemas de informação federais vigentes que tenham relação com o câncer, que devem ser enviadas pelas Secretarias de Saúde dos Estados e do Distrito Federal.
Com base na resposta apresentada pela SAS para os itens 9.1.5.5. e 9.1.5.6., não foram acrescentadas informações que comprovassem a definição de metas para indicadores de desempenho acerca da tempestividade dos atendimentos e de sobrevida dos pacientes. Dessa forma, considera-se que o item 9.1.5.6. não foi implementado.
Consoante o disposto no art. 17, § 3º, "b", da Resolução-TCU 315/2020, propõe-se que seja dispensada a continuidade do monitoramento da presente recomendação e de seus eventuais desdobramentos dado o período transcorrido de quase uma década desde que tal deliberação foi prolatada.
Item 9.1.6.
9.1.6. institua crítica na entrada de dados para o sistema SIA/SUS das Apacs de quimioterapia e radioterapia, de forma a não permitir o registro de dados inconsistentes e incompatíveis entre si para os seguintes campos: data do diagnóstico; data de início do tratamento anterior; data de início do tratamento; tratamento anterior; continuidade de tratamento; tipo de Apac; e número de Apac anterior;
Situação que levou à proposição do item 9.1.6.:
Durante os trabalhos de auditoria, a equipe verificou que o sistema SIA/SUS não estava contribuindo para a construção de indicadores confiáveis para a área da atenção oncológica. Não havia crítica contra a entrada de dados inconsistentes em campos das Apacs (autorização de procedimentos de alta complexidade) de quimioterapia e radioterapia, que são importantes para o cálculo da tempestividade dos atendimentos, como as datas de diagnóstico e de início dos tratamentos. O sistema também permitiu outras inconsistências na entrada de dados das Apacs que prejudicam a confiabilidade desses registros. 
A análise dos dados evidenciou diversos casos com incompatibilidades entre os conteúdos dos campos que registram se houve tratamento anterior, as datas dos tratamentos anteriores, o número da Apac anterior, se houve continuidade do tratamento e se a Apac seria do tipo continuidade.
No primeiro monitoramento, considerou-se que o item 9.1.6. teria sido considerado não implementado, vez que persistiria a situação de inconsistências na entrada de dados das Apacs.
Providências adotadas e comentários dos gestores quanto ao item 9.1.6.:
Por meio do Ofício GS-GP 287/2016, encaminhado à SecexSaúde após ter sido proferido o Acórdão 2577/2014-TCU-Plenário, foi apresentada a Nota Técnica 022/2016-CGSI/DRAC/SAS/MS, a qual trouxe informações adicionais acerca da implementação da recomendação 9.1.6. do Acórdão 2843/2011-TCU-Plenário (TC Processo 016.913/2013-2, peça 39, p. 27-29) .
Nesse documento, foi dito que a análise de possíveis críticas a serem inseridas para procedimentos de quimioterapia e radioterapia no Sistema de Informação Ambulatorial (SIA) deveria ser realizada Coordenação-Geral de Atenção às Pessoas com Doenças Crônicas (CGAPDC) , do Departamento de Atenção Especializada e Temática (DAET) , e, caso fosse necessário a sua implementação, as críticas seriam encaminhadas à Coordenação-Geral de Sistemas de Informação. 
No que se refere às informações de data do diagnóstico, data do início do tratamento, tratamento anterior e continuidade de tratamento, tais dados se refeririam ao escopo do Sistema de Informação do Câncer (Siscan) e não do SIA/SUS. 
Em relação ao Siscan, foi dito que a sua gestão teria sido transferida para a Coordenação-Geral de Sistemas de Informação (CGSI) , no dia 27 de julho de 2015, após trinta dias de transição. Desde então, teriam sido realizadas constantes melhorias e ajustes, a fim de atender às funcionalidades básicas e necessidades dos usuários do sistema. 
No que se refere às possibilidades de uso do Siscan para controle do tratamento, o sistema possuiria módulo de tratamento implantado e em funcionamento, o qual realiza o gerenciamento do tempo entre o diagnóstico confirmado do câncer e o início do seu tratamento, para todos os tipos de cânceres, permitindo o acompanhamento do acesso ao tratamento, contribuindo para a organização da rede de atenção oncológica e possibilitando o monitoramento do cumprimento da Lei 12.732/2012, que fixou o prazo máximo para início de tratamento de câncer de sessenta dias após a confirmação diagnóstica de neoplasia. 
Tendo em vista as necessidades de monitoramento relatadas pela CGAPDC, a Coordenação teria constatado que os relatórios até então estruturados não estariam adequados, sendo necessária sua reestruturação. Foi informada a pactuação pela definição das informações gerenciais prioritárias a serem demandados para desenvolvimento em ambiente de BI, tendo em vista as possibilidades tecnológicas disponíveis neste ambiente e que não causariam impacto de performance na aplicação do Siscan. 
Em 17 de dezembro de 2015, a CGSI reuniu-se com equipe de BI do Departamento de Monitoramento e Avaliação em Saúde, da Secretaria Executiva (DEMAS) para repasse dos relatórios definidos, para desenvolvimento. Nessa reunião, foi relatado pela equipe responsável que o projeto de relatórios para o Siscan então existente não comportaria a execução das novas solicitações, tendo em vista não ter sido desenvolvido em escopo de Data Mart. Pactuou-se então a retomada do projeto de BI do Siscan, por meio de mapeamento de módulos, o qual estaria em fase de planejamento naquele momento. 
Paralelamente às demandas para relatórios dimensionais para monitoramento, foi informado o desenvolvimento de relatórios para acompanhamento da implantação do Siscan, como número de acessos, número de exames cadastrados, % de tempo em dias para início de tratamento e número de registros de confirmação de câncer realizados, os quais poderiam ser disponibilizados aos órgãos de controle (consoante apresentado no TC Processo 016.913/2013-2, peça 39, p. 31-41) .
Por meio da Nota Técnica 342/2019-DAET/CGAE/DAET/SAS/MS, encaminhada no âmbito do presente monitoramento, foi informado que a melhoria dos sistemas de informação seria um processo contínuo. Muitas críticas e melhorias instituídas seriam, portanto, decorrentes de percepções de usuários e de problemas encontrados, não se tratando de uma ação esporádica.
Em 17 de outubro de 2018, por meio da Portaria SAS/MS 1.653/2018, foi instituído Grupo Consultivo Permanente, com a finalidade de acompanhar o aprimoramento do Siscan. Devido ao fato de que esse Sistema faz interface com outros sistemas, os membros desse Grupo Consultivo têm realizado o levantamento de críticas necessárias a serem implantadas.
Análise quanto à implementação do disposto no item 9.1.6.:
Verificou-se que após o Acórdão 2577/2014-TCU-Plenário, relativo ao primeiro monitoramento das deliberações proferidas no âmbito do Acórdão 2843/2011-TCU-Plenário, medidas têm sido discutidas no âmbito do Siscan, com vistas a permitir o acompanhamento por parte dos órgãos de controle.
Nesse sentido, vale destacar a adoção de iniciativas, por parte da SAS, tais como a instituição de Grupo Consultivo Permanente para acompanhamento e aprimoramento do Siscan, a elaboração de manuais e o fato de se levar em consideração, nesse processo de aprimoramento, as percepções de usuários e os problemas encontrados no sistema.
Se considerado esse cenário, pode-se entender que a recomendação 9.1.6. encontra-se implementada parcialmente. Consoante o disposto no art. 17, § 3º, "b", da Resolução-TCU 315/2020, propõe-se que seja dispensada a continuidade do monitoramento da presente recomendação e de seus eventuais desdobramentos dado o período transcorrido de quase uma década desde que tal deliberação foi prolatada.
Item 9.1.7. e subitens
9.1.7. estabeleça sistemática para a promoção da formação e da capacitação de profissionais e equipes que atuam na assistência aos pacientes de câncer, desde a atenção primária até os níveis de alta complexidade, que inclua:
9.1.7.1. o mapeamento e o acompanhamento periódico das principais carências profissionais existentes;
9.1.7.2. a articulação com o Ministério da Educação, com os estabelecimentos habilitados, assim como com os gestores locais, visando à adoção de medidas para a ampliação da oferta de treinamentos, especializações ou residências médicas nas áreas em que forem identificadas carências significativas; e
9.1.7.3. a disseminação de informações sobre a prevenção e diagnóstico precoce de câncer para todos os profissionais de saúde que atuam na atenção primária.
Situação que levou à proposição do item 9.1.7. e subitens:
Durante a auditoria, o TCU verificou a insuficiência de determinados tipos de especialistas em oncologia, fundamentais para a assistência de qualidade. Somado a isso, observou-se que as limitações e as deficiências da atenção básica em saúde para a identificação precoce de casos suspeitos de câncer resultam em grande quantidade de diagnósticos tardios da doença. 
Esses problemas demonstrariam a necessidade de medidas com o objetivo de fomentar a formação e a capacitação dos profissionais que atuam na atenção primária e diretamente na assistência oncológica.
Outro ponto também identificado durante a auditoria foi o fato de que uma importante causa para intempestividade da atenção oncológica seria o despreparo da atenção primária para rastrear precocemente os casos de câncer e encaminhá-los para a atenção especializada. Essa deficiência foi apontada como fator que dificultaria o acesso à atenção oncológica por 84,1% dos médicos oncologistas e por 77,3% das associações de apoio aos pacientes que participaram das pesquisas realizadas por correio eletrônico. Isso se refletiria no diagnóstico tardio da doença.
No primeiro monitoramento, o item 9.1.7. e subitens foram considerados implementados, ante a apresentação, pela Secretaria de Gestão do Trabalho e da Educação na Saúde (SGTES) , dos quantitativos de recursos humanos em formação pelas ações do Ministério da Saúde, bem como diante da publicação do Caderno de Atenção Básica 13 - Controle dos Cânceres do Colo de Útero e da Mama" e implantação do Programa Nacional de Melhoria do Acesso e da Qualidade da Atenção Básica (PMAQ-AB) .
Naquela oportunidade, o TCU considerou que o Ministério da Saúde estaria promovendo ações para disseminação de informações sobre a prevenção e diagnóstico precoce de câncer para os profissionais de saúde que atuam na atenção primária.
No voto que precedeu o Acórdão 2577/2014-TCU-Plenário, o Ministro Relator José Jorge autorizou a SecexSaúde a dar prosseguimento ao processo de monitoramento para avaliar o nível de implementação das deliberações do Acórdão 2843/2011-TCU-Plenário, não somente em relação às recomendações ainda não cumpridas em sua totalidade, como também em relação àquelas que, embora já implementadas, necessitem da avaliação de seus desdobramentos. A seguir, serão apresentadas novas informações acerca do assunto.
Providências adotadas e comentários dos gestores quanto ao item 9.1.7.:
No documento à peça 15, p. 15-22, foram apresentadas as considerações da SAS a respeito do item 9.1.7. e subitens do Acórdão 2843/2011-TCU-Plenário.
Sobre as medidas acadêmicas e de capacitação profissional visando a melhoria do atendimento, aumento da eficácia dos tratamentos e ampliação de oferta de treinamentos e residências médicas, a Coordenação de Ensino do Inca (COENS) informou o desenvolvimento de ações voltadas à capacitação e qualificação de profissionais para o SUS, com vistas ao controle do câncer e à organização da Rede de Atenção Oncológica.
Com o intuito de elaborar um projeto integrado entre a SGTES e o Inca, foram realizadas oficinas para estabelecer estratégias para a formação de recursos humanos no Brasil em todos os níveis de atenção ao câncer; e para a discussão das ações indutoras de descentralização dos Cursos de Residência Médica em Oncologia, Residência Multiprofissional em Oncologia, Residência em Física Médica e Cursos de Especialização de Técnicos em Radioterapia para o Brasil.
Por intermédio do Projeto Pró-Residência do MS e o Projeto de Expansão da Radioterapia do Inca, foram realizadas visitas para matriciamento de Cursos de Residência Médica em Oncologia, Residência Multiprofissional em Oncologia, Residência em Física Médica e Cursos de Especialização de Técnicos em Radioterapia em oito instituições, consoante exposto à peça 15, p. 16.
Foram, ainda, informadas diversas outras ações de qualificação nas áreas de ensino técnico e superior, tendo sido informada, também, a ampliação do número de vagas nos cursos oferecidos, a fim de atender as necessidades de formação de especialistas para o SUS.
Seriam mantidos, anualmente, cerca de 54 Termos de Cooperação com instituições de todas as regiões do Brasil para a realização de estágios opcionais destinados a profissionais residentes do Inca e de instituições parceiras. Outra ação educacional desenvolvida seria a oferta de visitas técnicas destinadas a profissionais que atuam em Unidades habilitadas na Rede de Alta Complexidade em Oncologia do SUS, que necessitem observar procedimentos técnicos, assistenciais e/ou gerenciais relacionados à área de oncologia.
Foi informada, ainda, a ampliação de estratégias educacionais, implementando cursos de capacitação e qualificação voltados ao corpo docente assistencial (docentes, preceptores e tutores) e para profissionais que atuam na gestão de programas de residência (coordenadores de programas) : Curso de Qualificação Didático-Pedagógica para Docentes, Curso de Qualificação Didático Pedagógica para Preceptores e Curso de Capacitação em Gestão de Programas de Residência em Área Profissional da Saúde. Os cursos seriam oferecidos ao corpo de profissionais do Inca que atuam em atividades de ensino, assim como para instituições parceiras, mediante Acordo de Cooperação Técnica.
Por sua vez, a Coordenação-Geral de Ações Estratégicas em Educação na Saúde (CGAES) e o Departamento de Gestão da Educação na Saúde (DEGES) informaram a oferta diversas modalidades educacionais para formação e capacitação de profissionais e trabalhadores que atuam na assistência aos pacientes de câncer, tal qual descrito à peça 15, p. 16-22. Nesse sentido, foram apresentados diversos projetos e cursos tanto para a área técnica, quanto superior.
Análise quanto à implementação do disposto no item 9.1.7.:
Por já terem sido consideradas implementadas as recomendações do item 9.1.7. no primeiro monitoramento (Acórdão 2577/2014-TCU-Plenário) , e diante do que foi apresentado, considera-se que o Ministério da Saúde tem dado continuidade à promoção de ações para disseminação de informações sobre a prevenção e diagnóstico precoce de câncer para os profissionais de saúde que atuam na atenção primária. 
Ademais, cumpre mencionar o Acórdão 1944/2019-TCU-Plenário (TC Processo 023.655/2018-6) , que deliberou sobre auditoria para avaliar a implementação da Política Nacional para a Prevenção e Controle do Câncer, quanto ao acesso a serviços de diagnóstico, tratando do tema de forma mais aprofundada e atualizada. Assim, conclui-se não ser necessária a proposição de medidas adicionais acerca do assunto por parte do TCU.
Item 9.1.8. e subitens
9.1.8. estabeleça mecanismos para o desenvolvimento de estudos e discussões sobre as condutas terapêuticas mais adequadas para os pacientes oncológicos, que deverá prever a participação de especialistas com reconhecida capacidade nos temas objeto de discussão e que deverá possibilitar:
9.1.8.1. a divulgação de diretrizes terapêuticas para os casos de câncer mais prevalentes no Brasil, em consonância com o estabelecido no art. 19 da Portaria SAS/MS 741/2005; e
9.1.8.2. a atualização periódica das diretrizes e dos procedimentos custeados pelo SUS, em conformidade com o parágrafo único do art. 19 da Portaria SAS/MS 741/2005, de forma a possibilitar a incorporação dos avanços observados na medicina validados pela comunidade científica.
Situação que levou à proposição do item 9.1.8. e subitens:
Durante a execução da auditoria, pesquisa realizada com profissionais médicos apontou a existência de protocolos defasados e inadequados, demora no processo de atualização das terapêuticas (problema mais mencionado) , ausência de uma sistemática para a atualização das condutas, falta de transparência na sistemática de atualização, além de falta de critérios técnicos e falta de discussão com as sociedades médicas e com a comunidade científica.
O TCU verificou que um dos fatores determinantes para a configuração desse panorama foi a ausência da divulgação, por parte do Ministério da Saúde, de diretrizes nacionais para a assistência oncológica para os casos de câncer mais prevalentes. A Portaria GM/MS 2.439/2005 já reconhecia a responsabilidade do Ministério para estabelecer diretrizes nacionais para atenção oncológica. A Portaria SAS/MS 741/2005, por sua vez, estabeleceu em seu art. 19 o prazo de doze meses para que a SAS publicasse e divulgasse as Diretrizes Nacionais para a Atenção Oncológica que contemplassem as neoplasias malignas mais prevalentes no Brasil, que deveriam ser elaboradas sob a coordenação do Inca.
Além disso, com os resultados da pesquisa com os profissionais médicos realizada durante a auditoria, concluiu-se que as condutas terapêuticas disponibilizadas aos pacientes do SUS não estariam sendo atualizadas com a periodicidade adequada. Foi apontado que sequer houve a divulgação das Diretrizes Nacionais para a Atenção Oncológica, determinada, à época, na Portaria SAS/MS 741/2005 (art. 19) . Nesse sentido, o TCU recomendou ao Ministério da Saúde que desenvolvesse, a partir de sua iniciativa e com o auxílio dos especialistas no assunto, os estudos técnico-científicos necessários à definição das condutas terapêuticas a serem ofertadas à população. 
Após a deliberação do TCU (Acórdão 2843/2011-TCU-Plenário, de 25/10/2011) , o Decreto 7.646/2011, regulamentou a composição, competências e funcionamento da Comissão Nacional de Incorporação de Tecnologias no Sistema Único de Saúde (Conitec) , e sobre o processo administrativo para incorporação, exclusão e alteração de tecnologias em saúde pelo Sistema Único de Saúde.
No primeiro monitoramento, o item 9.1.8. e subitens foram considerados implementados, tendo em vista as ações adotadas pelo Ministério da Saúde, como a formação de grupos de trabalho formado por especialistas e técnicos deste Ministério e do Inca para conduzir a revisão das diretrizes diagnósticas e terapêuticas para alguns tipos de câncer, definindo critérios de diagnóstico, de inclusão e de exclusão, o tratamento e mecanismos de regulação, controle e avaliação para Estados e dos Municípios na assistência oncológica, dentre outras, o que demonstraria o anseio de modificar o quadro encontrado durante a realização da auditoria.
Além disso, considerou-se que o Ministério da Saúde estaria promovendo ações para atualização periódica das diretrizes e dos procedimentos custeados pelo SUS, de forma a possibilitar a incorporação dos avanços observados na medicina validados pela comunidade científica. 
No voto que precedeu o Acórdão 2577/2014-TCU-Plenário, o Ministro Relator José Jorge autorizou a SecexSaúde a dar prosseguimento ao processo de monitoramento para avaliar o nível de implementação das deliberações do Acórdão 2843/2011-TCU-Plenário, não somente em relação às recomendações ainda não cumpridas em sua totalidade, como também em relação àquelas que, embora já implementadas, necessitem da avaliação de seus desdobramentos. A seguir, serão apresentadas novas informações acerca do assunto.
Providências adotadas e comentários dos gestores quanto ao item 9.1.8. e subitens:
Por meio do Ofício 39/2019/SCTIE/MS (Peça 16) , foram apresentadas novas informações pela SCTIE acerca do item 9.1.8. e subitens. 
Primeiramente, foi informado a criação da Comissão Nacional de Incorporação de Tecnologias no SUS (Conitec) pela Lei 12.401/2011, que dispôs sobre a assistência terapêutica e a incorporação de tecnologia em saúde no âmbito do SUS. 
A Conitec, cuja Secretaria-Executiva é exercida pelo Departamento de Gestão e Incorporação de Tecnologias em Saúde (DGITS) , tem por objetivo assessorar o Ministério da Saúde nas atribuições relativas à incorporação, exclusão ou alteração de tecnologias em saúde pelo SUS, a emissão de relatórios técnicos sobre a tecnologia avaliada, levando em consideração as evidências científicas, a avaliação econômica e o impacto da incorporação da tecnologia no SUS, bem como na constituição ou alteração de Diretrizes Diagnósticas Terapêuticas (DDT) e Protocolos Clínicos e Diretrizes Terapêuticas (PCDT) . As competências do DGITS encontram-se estabelecidas no art. 36 do Decreto 8.901/2016.
Entre as diretrizes elaboradas pelo DGITS/SCTIE/MS estão as DDTs em Oncologia, documentos baseados em evidência científica que visam nortear as melhores condutas na área oncológica.  As recomendações destes documentos se destinam aos centros e hospitais habilitados no tratamento da oncologia, a fim de apoiar o elenco de tecnologias a serem utilizadas por esses estabelecimentos. As DDTs são produtos de consenso técnico-científico e são formuladas dentro de rigorosos parâmetros de qualidade. Após avaliações da Conitec, da Secretaria de Ciência Tecnologia e Insumos Estratégicos e da Secretaria de Atenção à Saúde, a DDT é publicada no Diário Oficial da União (DOU) .
Assim, com vistas a promover a divulgação de diretrizes terapêuticas para os casos de câncer mais incidentes no Brasil e atualização periódica destas e dos procedimentos recomendados para os mesmos, custeados pelo SUS, possibilitando a avaliação e recomendação do uso de tecnologias no tratamento do câncer,  estão atualmente vigentes 21 DDTs em Oncologia, as quais podem ser consultadas no Portal da Conitec (http://conitec.gov.br/index.php/protocolos-e-diretrizes) , tal qual exposto à peça 16.
Análise quanto à implementação do disposto no item 9.1.8. e subitens:
Por já terem sido consideradas implementadas as recomendações do item 9.1.8 no primeiro monitoramento (Acórdão 2577/2014-TCU-Plenário) , e diante do que foi apresentado, considera-se que o Ministério da Saúde tem dado continuidade à implementação de ações voltadas à atualização periódica das diretrizes e dos procedimentos custeados pelo SUS, de forma a possibilitar a incorporação dos avanços observados na medicina validados pela comunidade científica, bem como à divulgação de diretrizes terapêuticas para os casos de câncer mais prevalentes no Brasil.
Assim, conclui-se não ser necessária a proposição de medidas adicionais acerca do assunto por parte do TCU.
Item 9.2.
9.2. com base no art. 43, inciso I da Lei 8.443/1992 e no art. 250, inciso II do Regimento Interno do TCU, determinar à SAS/MS que remeta ao Tribunal, no prazo de 90 dias, plano de ação contendo o cronograma para a adoção das medidas necessárias à solução dos problemas apontados nesse relatório de auditoria.
A SAS informou sobre as ações que estão sendo adotadas pelo Ministério da Saúde para atender às recomendações do Acórdão 2843/2011-TCU-Plenário, conforme já relatado no corpo desta instrução, nos Ofícios 221/2018/SGTES/MS, de 11/11/2018 (peça 14) , 1838/2018/SAS/ASJUR/SAS/GAB/SAS/MS, de 26/11/2018 (peça 15) , e 39/2019/SCTIE/MS, de 1/2/2019 (peça 16) , não consta plano de ação propriamente dito, contendo o cronograma para a adoção das medidas necessárias à solução dos problemas apontados no Relatório de Auditoria Operacional na Política Nacional de Atenção Oncológica.
Assim, a determinação do item 9.2. do Acórdão 2843/2011-TCU-Plenário deve ser considerada como não cumprida.
3 - BENEFÍCIOS EFETIVOS DAS DELIBERAÇÕES
Por fim, cumpre apresentar, como resultado das deliberações exaradas, a implementação das seguintes medidas:
expansão dos serviços de oncologia no SUS, com o aumento no número de procedimentos e a inclusão de novas diretrizes e medicamentos para o tratamento do câncer (item 9.1.1. e subitens - parágrafos 74 a 140) ;
publicação da Lei dos Sessenta Dias (parágrafos 16; 19; 66; 70 e 224) ;
advento da Portaria SAS/MS 140/2014, definindo o escopo e os parâmetros de atuação dos hospitais de assistência especializada em oncologia no SUS (parágrafos 20-30; 34; 102; 104-106; 112-113; 167; 174-176; 193; 200; 215-217; 220 e 227) ;
normatização da Política Nacional para Prevenção e Controle do Câncer, por meio do Anexo IX da Portaria de Consolidação GM/MS 2, de 28 de setembro de 2017 (parágrafos 22 e 160) ;
discussão, no âmbito de Grupo de Trabalho da Comissão Intergestores Tripartites (CIT) , com representantes do Ministério da Saúde, do Conselho Nacional dos Secretários de Saúde (Conass) e do Conselho Nacional de Secretarias Municipais de Saúde (Conasems) acerca da revisão da Política Nacional de Prevenção e Controle do Câncer e da necessidade de revisão da Portaria SAS/MS 140/2014 (parágrafo 82) ;
discussão, na CIT, no Grupo de Trabalho Conjunto de Ciência e Tecnologia e Atenção à Saúde, sobre a alteração dos procedimentos radioterápicos da Tabela de Procedimentos, Medicamentos, Órteses, Próteses e Materiais Especiais do SUS (parágrafos 83-85) ;
pactuação da Resolução CIT 41, de 31 de outubro de 2018, versando sobre as diretrizes para a organização dos cuidados paliativos, à luz dos cuidados continuados integrados, no âmbito SUS (parágrafo 85) ;
estabelecimento do Plano de Expansão da Radioterapia no SUS, prevê a implantação de soluções de radioterapia, contemplando equipamentos e infraestrutura. Além da instituição do Plano de Expansão de Radioterapia, o Ministério da Saúde instituiu o Programa de Mamografia Móvel, o Serviço de Referência para Diagnóstico e Tratamento de Lesões Precursoras do Câncer do Colo de Útero (SRC) , o Serviço de Referência para Diagnóstico de Câncer de Mama (SDM) e a Qualificação Nacional em Citopatologia na prevenção do câncer do colo do útero (QualiCito) , com intuito de ampliar e qualificar o acesso às ações e serviços de saúde (parágrafos 44 e 84) ;
divulgação dos resultados das ações de controle dos cânceres de colo de útero e mama e a publicação, pelo Inca, desde 2017, de Boletins Informativos de Detecção Precoce, por meio dos quais são apresentadas informações registradas no Sistema de Informação do Câncer (Siscan) , por unidade da Federação (UF) e regiões, relacionando os dados dos dois últimos anos anteriores ao ano de divulgação de cada boletim (parágrafo 132) ;
adoção de ações voltadas à mensuração do impacto financeiro das medidas planejadas para atendimento às carências de serviços oncológicos, a exemplo da revisão dos valores dos procedimentos de radioterapia e quimioterapia em 2010 (Portaria SAS/MS 420, de 25 de agosto de 2010) ; e especificamente os valores dos procedimentos de quimioterapia, em 2012 e em 2013 (portarias GM/MS 2.948, de 21 de dezembro de 2012 e SAS/MS 73, de 30 de janeiro de 2013) . Os valores dos procedimentos de cirurgia oncológica teriam sido revisados em 2012 (Portaria GM/MS 2.947, de 21 de dezembro de 2012) (parágrafo 148) ; 
publicação das Resoluções da Comissão Intergestores Tripartite (CIT) 35/2018 e 36/2018, ambas de 25 de janeiro de 2018 (parágrafo 176) ;
adoção de medidas voltadas ao monitoramento da produção de procedimentos oncológicos, haja vista o acompanhamento mensal informado pela SAS e a avaliação da produção dos hospitais habilitados, a exemplo do que foi apresentado em relação ao Hospital Universitário de Juiz de Fora (parágrafos 174 e 177) ;
instituição, por meio da Portaria SAS/MS 1.653/2018, de Grupo Consultivo Permanente, com a finalidade de acompanhar o aprimoramento do Siscan (parágrafo 249) ;
elaboração do Manual de Bases Técnicas de Oncologia, sendo a 26ª edição a mais recente, publicada em novembro de 2019 (parágrafo 251) ;
o Ministério da Saúde tem dado continuidade à promoção de ações para disseminação de informações sobre a prevenção e diagnóstico precoce de câncer para os profissionais de saúde que atuam na atenção primária (parágrafos 251-266) ;
o Ministério da Saúde tem dado continuidade à implementação de ações voltadas à atualização periódica das diretrizes e dos procedimentos custeados pelo SUS, de forma a possibilitar a incorporação dos avanços observados na medicina validados pela comunidade científica, bem como à divulgação de diretrizes terapêuticas para os casos de câncer mais prevalentes no Brasil (parágrafos 251-266) ;
divulgação, pela Comissão Nacional de Incorporação de Tecnologias no SUS (Conitec) , de diretrizes terapêuticas para os casos de câncer mais incidentes no Brasil e atualização periódica destas e dos procedimentos recomendados para os mesmos, custeados pelo SUS, possibilitando a avaliação e recomendação do uso de tecnologias no tratamento do câncer (parágrafos 276-280) .
4 - COMENTÁRIOS DOS GESTORES 
Considerando o disposto no item 215 do anexo da Portaria-Segecex 4, de 26 de fevereiro de 2010, relativa ao Manual de Auditoria de Natureza Operacional, que estabeleceu que a versão preliminar do relatório de monitoramento, a critério da equipe e do supervisor, poderá ser enviada aos gestores para que eles possam agregar comentários e sugestões que julguem pertinentes sobre as constatações da equipe;
Considerando o disposto no item 51 do anexo da Portaria-Segecex 27, de 19 de outubro de 2009, referente aos Padrões de Monitoramento, que estabeleceu que a remessa da versão preliminar do relatório aos gestores, a fim de que eles possam fazer comentários adicionais que julgarem pertinentes sobre as constatações da equipe, é opcional, somente devendo ser realizada, a critério da equipe e do supervisor, no caso de deliberações complexas ou decorrentes de auditorias operacionais;
Considerando que no presente relatório há proposta no sentido de que seja dispensada a continuidade do monitoramento das deliberações proferidas no âmbito do Acórdão 2843/2011-TCU-Plenário e seus desdobramentos, com fulcro no art. 17, § 3º, "b", da Resolução-TCU 315/2020, haja vista o período transcorrido de quase uma década desde que tal deliberação foi prolatada;
Concluiu-se não haver necessidade de encaminhamento desse documento para a inclusão de comentários dos gestores.
5 - CONCLUSÃO 
A deliberação do TCU expediu recomendações e determinação buscando contribuir para a garantia do acesso universal da população à assistência oncológica, viabilizando a melhoria das condições de tratamento e dos índices de cura dos pacientes, elementos importantes para o adequado enfrentamento dos desafios que a progressão da incidência de câncer representa para a saúde pública brasileira.
A abrangência das ações de controle do câncer evidencia o quanto é importante a participação de todo o sistema de saúde, e não apenas da atenção especializada. Verifica-se, assim, que o desafio para a efetiva assistência oncológica é compartilhado com os desafios da assistência à saúde no SUS como um todo.
Após a deliberação do TCU sobre a auditoria operacional na Política Nacional de Atenção Oncológica, pode-se observar, de acordo com as informações apresentadas pelo Ministério da Saúde por meio da Secretaria de Atenção, que houve expansão dos serviços de oncologia no SUS, aumento no número de procedimentos, inclusão de novas diretrizes e medicamentos para o tratamento do câncer, entre outras. 
Verificou-se que algumas medidas têm sido tomadas por parte do Ministério da Saúde a fim de implementar as recomendações proferidas no âmbito do Acórdão 2843/2011-TCU-Plenário, entretanto, ainda é necessária a adoção de esforços para dar continuidade à implementação de várias ações. A oferta de serviços para o tratamento oncológico é um desafio perene, pois, infelizmente, o câncer ganhou grande dimensão, convertendo-se em um evidente problema de saúde pública mundial. 
Em resumo, as deliberações abaixo podem ser consideradas da seguinte forma: 
Quadro 4 - Situação do atendimento às deliberações do Acórdão 2843/2011-TCU-Plenário
	DELIBERAÇÃO DO TCU
	OBSERVAÇÃO

	9.1.1. desenvolva plano com objetivo de sanar as carências existentes na rede de atenção oncológica, que deverá contemplar:

	9.1.1.1. a articulação junto aos gestores locais do SUS com vistas a considerar as reais necessidades em termos de estrutura da rede de assistência oncológica de cada unidade da Federação;
	Parcialmente implementada (Parágrafo 89 desta instrução) 

	9.1.1.2. a ampliação da oferta de serviços, seja por meio de investimentos próprios ou pela contratação de serviços suplementares, até a completa solução das carências existentes, especialmente, em relação à oferta de cirurgias oncológicas, serviços de radioterapia e dos principais exames para diagnóstico de câncer;
	Parcialmente implementada (Parágrafo 107 desta instrução) 

	9.1.1.3. a definição de prazos e metas progressivos, até a solução definitiva das carências existentes;
	Parcialmente implementada (Parágrafo 117 desta instrução) 

	9.1.1.4. a mensuração do impacto financeiro das medidas planejadas; e 
	Parcialmente implementada (Parágrafo 129 desta instrução) 

	9.1.1.5. rotina de acompanhamento constante e divulgação periódica da evolução do plano, que deverá levar em conta a situação real da oferta de serviços, contemplando eventuais interrupções nos atendimentos.
	Parcialmente implementada (Parágrafo 140 desta instrução) 

	9.1.2. elabore mecanismo para aferir a adequabilidade dos valores adotados como referência nos procedimentos custeados pelo SUS, tendo por base avaliação periódica dos seus custos efetivos, de sorte a identificar discrepâncias que possam atuar como inibidoras da oferta de serviços de saúde;
	Parcialmente implementada (Parágrafo 153 desta instrução) 

	9.1.3. desenvolva estudos com o objetivo de revisar os parâmetros para o planejamento e avaliação da rede de alta complexidade em oncologia constantes do Anexo III da Portaria SAS/MS 741/2005, em especial para os tratamentos de radioterapia, quimioterapia e para os procedimentos cirúrgicos, de modo a assegurar que o acompanhamento dos resultados seja realizado com base em parâmetros adequados;
	Implementada (Parágrafo 160 desta instrução) 

	9.1.4. estabeleça rotina para o levantamento periódico dos casos de produção de procedimentos oncológicos em quantidades incompatíveis com os parâmetros estabelecidos, por unidade da Federação e estabelecimento, que preveja o encaminhamento de informações sobre os casos que se constituírem em indícios de fraude aos órgãos componentes locais do Sistema Nacional de Auditoria (SNA) e ao Denasus, devendo o levantamento iniciar-se a partir dos registros referentes ao ano de 2010;
	Parcialmente implementada (Parágrafo 179 desta instrução) 

	9.1.5. adote medidas no sentido de assegurar a efetividade do sistema RHC que contemplem:

	9.1.5.1. a revisão da abrangência, forma de coleta e de consolidação dos dados a serem computados, de forma a favorecer a ampla adesão e consolidação tempestiva dos registros;
	Não implementada (Parágrafo 197 desta instrução) 

	9.1.5.2. a obrigatoriedade de participação de todos os estabelecimentos habilitados;
	Não implementada (Parágrafo 204 desta instrução) 

	9.1.5.3. o acompanhamento e a divulgação periódica do grau de adesão dos estabelecimentos;
	Não implementada (Parágrafo 213 desta instrução) 

	9.1.5.4. a criação de incentivos aos estabelecimentos com bons resultados na atualização dos dados, bem como de sanções para os inadimplentes;
	Não implementada (Parágrafo 218 desta instrução) 

	9.1.5.5. o cálculo e a divulgação de indicadores de desempenho acerca da tempestividade dos atendimentos e de sobrevida dos pacientes; e
	Parcialmente implementada (Parágrafo 229 desta instrução) 

	9.1.5.6. a definição de metas para esses indicadores.
	Não implementada (Parágrafos 235-236 desta instrução) 

	9.1.6. institua crítica na entrada de dados para o sistema SIA/SUS das Apacs de quimioterapia e radioterapia, de forma a não permitir o registro de dados inconsistentes e incompatíveis entre si para os seguintes campos: data do diagnóstico; data de início do tratamento anterior; data de início do tratamento; tratamento anterior; continuidade de tratamento; tipo de Apac; e número de Apac anterior;
	Parcialmente implementada (Parágrafo 252 desta instrução) 

	9.1.7. estabeleça sistemática para a promoção da formação e da capacitação pacientes de câncer, desde a atenção primária até os níveis de alta complexidade, de profissionais e equipes que atuam na assistência aos que inclua:

	9.1.7.1. o mapeamento e o acompanhamento periódico das principais carências profissionais existentes;
	Implementada (Parágrafos 253-268 desta instrução) 

	9.1.7.2. a articulação com o Ministério da Educação, com os estabelecimentos habilitados, assim como com os gestores locais, visando à adoção de medidas para a ampliação da oferta de treinamentos, especializações ou residências médicas nas áreas em que forem identificadas carências significativas; e
	Implementada (Parágrafos 253-268 desta instrução) 

	9.1.7.3. a disseminação de informações sobre a prevenção e diagnóstico precoce de câncer para todos os profissionais de saúde que atuam na atenção primária.
	Implementada (Parágrafos 253-268 desta instrução) 

	9.1.8. estabeleça mecanismos para o desenvolvimento de estudos e discussões sobre as condutas terapêuticas mais adequadas para os pacientes oncológicos, que deverá prever a participação de especialistas com reconhecida capacidade nos temas objeto de discussão e que deverá possibilitar:

	9.1.8.1. a divulgação de diretrizes terapêuticas para os casos de câncer mais prevalentes no Brasil, em consonância com o estabelecido no art. 19 da Portaria SAS/MS 741/2005; e
	Implementada (Parágrafos 281-282 desta instrução) 

	9.1.8.2. a atualização periódica das diretrizes e dos procedimentos custeados pelo SUS, em conformidade com o parágrafo único do art. 19 da Portaria SAS/MS 741/2005, de forma a possibilitar a incorporação dos avanços observados na medicina validados pela comunidade científica.
	Implementada (Parágrafos 281-282 desta instrução) 

	9.2. com base no art. 43, inciso I da Lei 8.443/1992 e no art. 250, inciso II do Regimento Interno do TCU, determinar à SAS/MS que remeta ao Tribunal, no prazo de 90 dias, plano de ação contendo o cronograma para a adoção das medidas necessárias à solução dos problemas apontados nesse relatório de auditoria;
	Não cumprida (Parágrafo 284 desta instrução) 

O quadro abaixo apresenta, ainda, o quadro resumo com o grau e os respectivos percentuais de atendimento às deliberações:
	Quadro 5 - Grau de atendimento das deliberações do Acórdão 2843/2011-TCU-Plenário
	Grau de implementação das deliberações

	Deliberação
	Implementada 
	Em implementação
	Parcialmente implementada
	Não implementada
	Não cumprida

	Item do acórdão (item do relatório) 
	9.1.3.
9.1.7.1.
9.1.7.2.
9.1.7.3.
9.1.8.1
9.1.8.2
		9.1.1.1.
9.1.1.2.
9.1.1.3.
9.1.1.4.
9.1.1.5.
9.1.2.
9.1.4.
9.1.5.5.
9.1.6.
	9.1.5.1.
9.1.5.2.
9.1.5.3.
9.1.5.4.
9.1.5.6.
	9.2

	Quantidade
	6
	-
	9
	5
	1

	Percentual
	28%
	-
	43%-
	24%
	5%

Em que pese o fato de que alguns itens foram considerados implementados parcialmente, ressalta-se que, diante dos desdobramentos normativos ocorridos desde o Acórdão 2843/2011-TCU-Plenário, bem como de outros fatores, como a necessidade de articulação e pactuação entre os gestores das diferentes esferas em caráter contínuo para a plena implementação das recomendações em tela, além das limitações relativas ao pleno cumprimento das deliberações (sobretudo no que diz respeito à "completa solução de carências existentes" tal qual descrito na proposta de encaminhamento da auditoria inicial de 2011) , e, ainda, diante do fato de já se ter transcorrido o período de quase oito anos desde o Acórdão 2843/2011-TCU-Plenário, entende-se não mais razoável propor que seja autorizado novo monitoramento, em processo específico, para o referido Acórdão. 
A esse respeito, importa destacar adicionalmente que, tendo em vista a nova gestão do Ministério da Saúde, com a possível adoção de novas estratégias para enfrentamento dos problemas existentes relacionados à implantação de sistemas e novas soluções de Tecnologia da Informação por parte desse Ministério, a exemplo do que foi constatado relativamente ao sistema RHC e, ainda, considerando que a SecexSaúde deverá proceder à verificação do tema em futuras auditorias de governança de dados e de Tecnologia da Informação no MS, entende-se não mais plausível o acompanhamento da implementação dos itens e seus subitens do Acórdão 2843/2011-TCU-Plenário. Soma-se a isso o exposto no tópico 1.7. (parágrafos 64 a 73 deste relatório) , onde identifica-se que, quando do monitoramento do Acórdão 1944/2019-TCU-Plenário, da relatoria do Ministro Augusto Nardes, várias das questões aqui presentes serão revisitadas. 
Ademais, consoante o disposto no art. 17, § 3º, "b", da Resolução-TCU 315/2020, propõe-se que seja dispensada a continuidade do monitoramento das deliberações contidas no Acórdão 2843/2011-TCU-Plenário, bem como de seus desdobramentos, uma vez que o período transcorrido entre a prolação das deliberações e a apreciação deste monitoramento é de quase uma década. 
5 - PROPOSTA DE ENCAMINHAMENTO 
Ante o exposto, encaminham-se os autos à autoridade superior, propondo:
a. considerar implementadas as recomendações 9.1.3., 9.1.7.1., 9.1.7.2., 9.1.7.3., 9.1.8.1. e 9.1.8.2. do Acórdão 2843/2011-TCU-Plenário (parágrafos 160; 268 e 281-282 do relatório) ;
b. considerar parcialmente implementadas as recomendações 9.1.1.1, 9.1.1.2, 9.1.1.3., 9.1.1.4., 9.1.1.5., 9.1.2., 9.1.4., 9.1.5.5. e 9.1.6. do Acórdão 2843/2011-TCU-Plenário (parágrafos 89; 107; 117; 129; 140; 153; 179; 229 e 252 do relatório) ;
c. considerar não implementadas as recomendações 9.1.5.1., 9.1.5.2., 9.1.5.3., 9.1.5.4. e 9.1.5.6. do Acórdão 2843/2011-TCU-Plenário (parágrafos 197-234 e 236 do relatório) ;
d. considerar não cumprida a determinação 9.2. do Acórdão 2843/2011-TCU-Plenário, tornando-a insubsistente (parágrafos 284 do relatório) ; 
e. dispensar o monitoramento das deliberações contidas no Acórdão 2843/2011-TCU-Plenário, bem como de seus desdobramentos, consoante o disposto no art. 17, § 3º, "b", da Resolução-TCU 315/2020;
f. encaminhar cópia do Acórdão a ser proferido, acompanhado do relatório e do voto que o fundamentam à Secretaria de Atenção Especializada à Saúde do Ministério da Saúde para ciência e encaminhamento às secretarias competentes;
g. apensar este processo de monitoramento ao TC Processo 031.944/2010-8, que trata do relatório de auditoria da Política Nacional de Atenção Oncológica.
É o relatório.

não há.

Não atuou.

MONITORAMENTO. SECUNDO CICLO. ACÓRDÃO 2.843/2011-TCU-PLENÁRIO. AUDITORIA OPERACIONAL. POLÍTICA NACIONAL DE ATENÇÃO ONCOLÓGICA. 71% DAS MEDIDAS EXARADAS PELO TCU FORAM TOTAL OU PARCIALMENTE CUMPRIDAS. INCREMENTO DOS DIAGNÓSTICOS DE CÂNCER. MELHORIA DOS TRATAMENTOS IMPLEMENTADOS. DESNECESSIDADE DE REALIZAÇÃO DE NOVOS MONITORAMENTOS. ART. 17, § 3º, ALÍNEA "B", RESOLUÇÃO TCU 315/2020. NOTIFICAÇÃO.

RELATÓRIO DE MONITORAMENTO (RMON)

Secretaria de Controle Externo da Saúde (SecexSaude).

Examina-se o segundo monitoramento para verificar o grau de implementação das recomendações e determinações do Acórdão 2843/2011-TCU-Plenário, prolatado em sede de auditoria de natureza operacional no tema "Política Nacional de Atenção Oncológica", a cargo do Ministério da Saúde (MS) .
A auditoria em questão teve por objetivo avaliar se a rede de atenção oncológica permitia aos doentes com câncer acesso tempestivo e equitativo ao diagnóstico e ao tratamento, bem como se as condutas terapêuticas disponibilizadas aos pacientes do Sistema Único de Saúde (SUS) se mostravam suficientemente atualizadas.
Em síntese, a fiscalização constatou insuficiência da estrutura da rede de atenção oncológica para diagnóstico e tratamento de câncer, com carências relacionadas à estrutura para realização de tratamentos de radioterapia e para o atendimento tempestivo das necessidades de cirurgia oncológica e de quimioterapia.
Dado o caráter de perenidade de algumas das recomendações exaradas e consideradas cumpridas no primeiro monitoramento, que necessitam de novas avaliações de seus desdobramentos, o Acórdão 2577/2014-TCU-Plenário autorizou a continuidade das verificações acerca da implementação dessas medidas.
Após analisar a documentação pertinente, a Secretaria de Controle Externo da Saúde (SecexSaúde) , em pronunciamentos uniformes (peças 38 a 40) , concluiu que 71% das medidas exaradas pelo TCU foram total ou parcialmente cumpridas. Em adição, sugere que o Acórdão 2843/2011-TCU-Plenário não seja mais monitorado, em face dos desdobramentos normativos que se seguiram desde sua prolação, a trazerem novos contornos para a atenção oncológica.
Manifesto minha concordância com as propostas da unidade instrutiva, razão pela qual adoto em minhas razões de decidir os argumentos expendidos na instrução de mérito transcrita no relatório precedente, sem prejuízo de trazer os destaques que entendo adequados.
Relativamente à atenção oncológica, foi promulgada a Lei 12.732/2012, que dispôs sobre o primeiro tratamento de paciente com neoplasia maligna comprovada, de sorte a garantir que o paciente tenha direito de se submeter ao primeiro tratamento no SUS no prazo de até sessenta dias contados a partir do diagnóstico, razão pela qual ficou conhecida como a "Lei dos Sessenta Dias".
A lei em referência trouxe uma evolução significativa na área de atenção oncológica, obrigando, entre outros, a uma atuação conjunta e coordenada das três esferas de governo que integram o SUS.
A Política Nacional de Atenção Oncológica, instituída em 2005 pela Portaria GM/MS 2439/2005, foi revisada em 2013 e passou a ser chama de Política Nacional de Prevenção e Controle do Câncer na Rede de Atenção à Saúde das Pessoas com Doenças Crônicas no âmbito do Sistema Único de Saúde (SUS) , regulada pela Portaria GM/MS 874/2013, posteriormente atualizada pela Portaria de Consolidação GM/MS 2/2017.
De modo geral, a Portaria de Consolidação GM/MS 2/2017 buscou fazer uma partição das atribuições relativas à atenção oncológica nos três níveis de governo, em consonância com a estrutura de funcionamento do SUS.
Em âmbito federal, coube ao MS o papel direcionador na prevenção e tratamento da doença, com o estabelecimento de diretrizes e recomendações para a prevenção e o controle do câncer, considerando aspectos epidemiológicos, sociais, culturais e econômicos locais, além de elaborar e atualizar periodicamente os protocolos de tratamento.
Às secretarias estaduais de saúde atribuiu-se a articulação direta com os municípios, prestando apoio na implantação das linhas de cuidado de tumores específicos, com a implantação do Sistema de Registros Hospitalares de Câncer (RHC) nas unidades hospitalares habilitadas em oncologia, analisando, divulgando e enviando ao MS os dados municipais.
Por fim, as secretarias municipais de saúde ficaram encarregadas de, entre outros, pactuar regionalmente, planejar e organizar todas as ações e serviços necessários para a atenção integral da pessoa com câncer, considerando sua base territorial, necessidades de saúde locais e serviços disponíveis, bem como pactuar as linhas de cuidado na região de saúde.
Assim, as ações e os serviços públicos de saúde relacionados ao diagnóstico e ao tratamento do câncer são executadas, em sua maioria, pelos entes subnacionais, com recursos próprios, complementados por recursos federais repassados fundo a fundo.
Dado o papel central do Governo Federal na atenção oncológica, foram definidos, no PPA 2016-2019, objetivos, metas, indicadores e iniciativas relacionados ao controle do câncer, com ênfase na ampliação do diagnóstico, atendimento à população pelo SUS, produção e disseminação de conhecimento e aprimoramento da relação interfederativa do Governo Federal com as demais esferas de governo.
Além disso, o MS, mediante a Portaria SAS/MS 140/2014, definiu metas e indicadores para a avaliação de estabelecimentos de saúde habilitados como Centros de Assistência em Alta Complexidade em Oncologia (Cacon) e Unidades de Assistência de Alta Complexidade em Oncologia (Unacon) . Foi definida, por exemplo, a meta de habilitação de um estabelecimento para atenção oncológica para cada grupo de 500.000 habitantes, de sorte que, para cada estabelecimento habilitado, foi fixada a produção mensal mínima de: 500 consultas especializadas, 640 exames de ultrassonografia, 160 endoscopias, 240 colonoscopias e retossigmoidoscopias e 200 exames de anatomia patológica.
De maneira geral, o presente monitoramento confirmou as conclusões do primeiro monitoramento no sentido de que tanto os diagnósticos quanto os tratamentos oncológicos no âmbito do SUS experimentaram significativo incremento nos últimos anos. 
A título de exemplo, vale citar que em 2010, dos pacientes que foram diagnosticados com câncer no âmbito do SUS, 60,5% o foram em estágio já avançado, com nível de estadiamento III e IV, percentual que se reduziu para 45,9% em 2016. Apesar dessa melhoria, o Brasil, quando comparado com países como a Inglaterra, ainda está bastante distante de um diagnóstico tempestivo.
Corroboram essa conclusão os resultados de nova auditoria operacional sobre a Política Nacional para Prevenção e Controle do Câncer realizada no ano de 2018, apreciada pelo Acórdão 1944/2019-TCU-Plenário, que demonstrou que alguns pontos críticos identificados na auditoria de 2010 ainda persistem, a exemplo do diagnóstico tardio, insuficiência e deficiência na distribuição de médicos para diagnóstico pelo SUS, inconsistência de dados dos sistemas de informação, entre outros.
Em suma, este segundo monitoramento detectou que:
foi incrementada a articulação interfederativa, de forma a permitir um diagnóstico, por unidade da federação, das reais necessidades em termos de estrutura da rede de assistência oncológica;
o MS buscou incrementar o número de hospitais credenciados a ofertar a radioterapia, mediante o Plano de Expansão de Radioterapia no SUS, que sofreu auditoria por parte da CGU em que se identificou uma série de inconsistências a comprometer o alcance dos resultados esperados;
 o valor gasto com procedimentos oncológicos passou de R$ 1,92 bilhão em 2010 para R$ 2,94 bilhões em 2017, sendo o tratamento quimioterápico o responsável pela maior parte dos dispêndios (62,2% do total) , sendo 17,1%, 15% e 5,7% gastos, respectivamente, com cirurgias oncológicas,  radioterapias e outros procedimentos;
as bases de dados relativas às informações hospitalares sobre o câncer, de forma a permitir uma visão global com dados consolidados sobre a doença, são atualizadas com defasagem de dois anos, o que prejudica o processo de tomada de decisão mais tempestiva;
os valores de referência dos procedimentos cirúrgicos, de radioterapia e de quimioterapia custeados pelo SUS vêm sendo atualizados pelo MS de modo a mitigar eventual inibição da oferta de serviços de saúde;
o MS tem dado continuidade à promoção de ações de capacitação médica, com a disseminação de informações sobre a prevenção e diagnóstico precoce de câncer, para profissionais de saúde que atuam na atenção primária, como forma de fortalecer o diagnóstico precoce da doença;
foram elaboradas 21 Diretrizes Diagnósticas Terapêuticas (DDT) , com vistas a divulgar as diretrizes de tratamento para os casos de câncer mais incidentes no Brasil, atualizadas periodicamente.
Por oportuno, como forma de demonstrar a importância da decisão monitorada para a área de atenção oncológica, transcrevo a seguir, alguns dos principais benefícios que dela advieram e que foram relacionados na instrução da unidade técnica:
a)	expansão dos serviços de oncologia no SUS, com o aumento no número de procedimentos e a inclusão de novas diretrizes e medicamentos para o tratamento do câncer;
b)	publicação da Lei dos Sessenta Dias;
 (...) 
d)	normatização da Política Nacional para Prevenção e Controle do Câncer, por meio do Anexo IX da Portaria de Consolidação GM/MS 2, de 28 de setembro de 2017;
 (...) 
h)	estabelecimento do Plano de Expansão da Radioterapia no SUS, prevê a implantação de soluções de radioterapia, contemplando equipamentos e infraestrutura. Além da instituição do Plano de Expansão de Radioterapia, o Ministério da Saúde instituiu o Programa de Mamografia Móvel, o Serviço de Referência para Diagnóstico e Tratamento de Lesões Precursoras do Câncer do Colo de Útero (SRC) , o Serviço de Referência para Diagnóstico de Câncer de Mama (SDM) e a Qualificação Nacional em Citopatologia na prevenção do câncer do colo do útero (QualiCito) , com intuito de ampliar e qualificar o acesso às ações e serviços de saúde;
 (...) 
j)	adoção de ações voltadas à mensuração do impacto financeiro das medidas planejadas para atendimento às carências de serviços oncológicos, a exemplo da revisão dos valores dos procedimentos de radioterapia e quimioterapia em 2010 (Portaria SAS/MS 420, de 25 de agosto de 2010) ; e especificamente os valores dos procedimentos de quimioterapia, em 2012 e em 2013 (portarias GM/MS 2.948, de 21 de dezembro de 2012 e SAS/MS 73, de 30 de janeiro de 2013) . Os valores dos procedimentos de cirurgia oncológica teriam sido revisados em 2012 (Portaria GM/MS 2.947, de 21 de dezembro de 2012) ; 
 (...) 
p)	o Ministério da Saúde tem dado continuidade à implementação de ações voltadas à atualização periódica das diretrizes e dos procedimentos custeados pelo SUS, de forma a possibilitar a incorporação dos avanços observados na medicina validados pela comunidade científica, bem como à divulgação de diretrizes terapêuticas para os casos de câncer mais prevalentes no Brasil;
Em derradeiro, acompanho a proposta da unidade técnica para que sejam consideradas, em relação ao Acórdão 2843/2011-TCU-Plenário:
implementadas as recomendações que integram os subitens 9.1.3, 9.1.7.1, 9.1.7.2, 9.1.7.3, 9.1.8.1 e 9.1.8.2;
parcialmente implementadas as recomendações constantes dos subitens 9.1.1.1, 9.1.1.2, 9.1.1.3, 9.1.1.4, 9.1.1.5, 9.1.2, 9.1.4, 9.1.5.5 e 9.1.6;
não implementadas as recomendações dos subitens 9.1.5.1, 9.1.5.2, 9.1.5.3, 9.1.5.4 e 9.1.5.6;
não cumprida a determinação que integra o subitem 9.2, tornando-a insubsistente.
Em adição, manifesto minha concordância com a proposta da unidade técnica para que seja dispensado o monitoramento das deliberações contidas no Acórdão 2843/2011-TCU-Plenário, bem como de seus desdobramentos, em razão da novel disposição constante do art. 17, § 3º, "b", da Resolução TCU 315/2020.
Com essas considerações, VOTO para que o Tribunal aprove a minuta de Acórdão que ora submeto à consideração deste Colegiado.
TCU, Sala das Sessões Ministro Luciano Brandão Alves de Souza, em 25 de novembro de 2020.
Ministro VITAL DO RÊGO 
Relator